ACORDAO-COMPLETO-2354828

ACÓRDÃO 1292/2019 ATA 19/2019 - PLENÁRIO

VISTOS, relatados e discutidos estes autos de representação, com pedido de cautelar suspensiva, formulada pela Nexo CS Informática S.A. sobre indícios de irregularidade no Pregão Presencial nº  13/2017 promovido pelo Departamento Nacional do Serviço Social da Indústria (Sesi-DN) com vistas à contratação de empresa para o fornecimento de solução tecnológica em Gestão de Qualidade de Vida e Vida Saudável para o Departamento Nacional e os Departamentos Regionais do Serviço Social da Indústria (Sesi) em prol dos aludidos departamentos e dos credenciados, além dos correspondentes clientes, por meio de ambiente integralmente acessado via navegador web pelo conceito de software como serviço (SaaS - Software as a Service) , aí incluídos os serviços de hospedagem, manutenção, suporte técnico e customização, além da capacitação de usuários-chave e multiplicadores, sob o valor estimado de R$ 8.301.000,00 para a vigência inicial do ajuste por doze meses;
ACORDAM os Ministros do Tribunal de Contas da União, reunidos em Sessão do Plenário, ante as razões expostas pelo Relator, em:
9.1. considerar parcialmente procedente a presente representação (já anteriormente conhecida pelo Acórdão 730/2018-TCU-Plenário) ;
9.2. determinar, nos termos do art. 43, I, da Lei nº 8.443, de 1992, e do art. 250, II, do RITCU, que, em atenção aos princípios administrativo-constitucionais da legalidade, da eficiência e da moralidade, o Departamento Nacional do Serviço Social da Indústria estabeleça os devidos controles técnico-gerenciais sobre a execução do contrato firmado com a AGE Desenvolvimento de Sistemas Ltda. a partir do Pregão Presencial nº 13/2017 em parâmetros adequados e suficientes para assegurar a efetiva implementação de todos os requisitos exigidos no edital pela aludida empresa contratada, por meio de configurações e customizações sem ônus para o contratante, ou para garantir a necessária compensação econômico-financeira ante a eventual ausência dessa efetiva implementação, atentando para a necessidade de garantir que os itens de serviço sem ônus não sejam cobrados sob a forma de customizações com ônus;
9.3. determinar , nos termos do art. 43, I, da Lei nº 8.443, de 1992, e do art. 250, II, do RITCU, que, em atenção aos princípios administrativo-constitucionais da legalidade, da eficiência e da moralidade, além dos itens 4.2.1.2, 6.1.1 e 6.2.4.2 da Política de Sistemas de Informação do Sesi, o Departamento Nacional do Serviço Social da Indústria adote as seguintes mdidas:
9.3.1. realize o abrangente estudo para a análise dos riscos sobre o contrato e os itens de serviço resultantes do Pregão Presencial nº 13/2017, contemplando, entre outras medidas, a identificação, a análise, a avaliação, o plano de tratamento e o monitoramento dos riscos identificados;
9.3.2. inclua, no escopo da análise de riscos, as etapas de execução contratual, de negociação das prorrogações do contrato e de licitação para a substituição do fornecedor, aplicando, em cada etapa, as ações cabíveis previstas no referido plano de tratamento de riscos;
9.3.3. considere os riscos identificados no âmbito do presente TC Processo 006.636/2018-7, com os possíveis impactos financeiros e não-financeiros decorrentes, ao promover a referida análise de riscos, atentando, no mínimo, para os seguintes riscos: (a) dependência tecnológica do fornecedor; (b) dificuldade de substituição do fornecedor; e (c) descontinuidade no fornecimento por eventos imprevistos ligados ao fornecedor;
9.3.4. avalie a possibilidade de adoção das diferentes opções de arquiteturas de computação em nuvem associadas ao desenvolvimento próprio da solução, entre as diversas opções para o tratamento dos aludidos riscos;
9.4. determinar, nos termos do art. 43, I, da Lei nº 8.443, de 1992, e do art. 250, II, do RITCU, que, em atenção aos princípios administrativo-constitucionais da legalidade, da eficiência e da moralidade, o Departamento Nacional do Serviço Social da Indústria adote todas as providências necessárias para impedir a futura ocorrência dos indícios de irregularidade detectados nestes autos e, especialmente, as seguintes falhas:
9.4.1. previsão, no edital e nos anexos, de excessivo volume de requisitos a serem avaliados na prova de conceito em conjunto com o posterior relaxamento parcial dessas exigências na avaliação da prova da licitante vencedora, caracterizando a restrição à competitividade do certame, em desrespeito ao art. 2º do Regulamento de Licitações e Contratos do Sesi;
9.4.2. avaliação não isonômica das licitantes na prova de conceito, em ofensa ao art. 2º do Regulamento de Licitações e Contratos do Sesi;
9.4.3. avaliação na prova de conceito da licitante vencedora do certame em desconformidade com os requisitos definidos no edital, ofendendo o art. 2º do Regulamento de Licitações e Contratos do Sesi;
9.4.4. planejamento deficiente para a subsequente contratação, elevando o risco de uso ineficiente e antieconômico dos recursos públicos parafiscais, em afronta aos princípios administrativo-constitucionais da legalidade, da eficiência e da moralidade, além dos itens 6.1.1 e 6.2.4.2 da Política de Sistemas de Informação do Sesi, diante, especialmente, das seguintes falhas (na realização dos estudos técnicos) :
9.4.4.1. ausência de avaliação comparativa sobre diferentes arquiteturas e modelos de negócio para as soluções disponíveis no mercado e capazes de atender os requisitos desejados;
9.4.4.2. ausência de justificativa para a escolha da arquitetura e do modelo de negócio para a solução selecionada;
9.4.4.3. ausência da adequada análise de riscos e do custo-benefício para realizar o expressivo volume de customizações por meio do desenvolvimento na solução contratada como serviço (SaaS) , em face de não terem sido adotadas as medidas adequadas e efetivas para mitigar a alta dependência do fornecedor contratado, dificultando a sua substituição, além de elevar a probabilidade de prejuízos econômico-financeiros futuros em desfavor da entidade, seja nas prorrogações contratuais, seja no eventual lançamento de nova licitação;
9.4.4.4. ausência de definição dos devidos mecanismos para assegurar a continuidade do fornecimento da solução em face da eventual interrupção contratual imprevista por força maior tendente a afetar a empresa contratada;
9.5. determinar, nos termos do art. 43, I, da Lei nº 8.443, de 1992, e do art. 250, II, do RITCU, que, em atenção aos princípios administrativo-constitucionais da legalidade, da eficiência e da moralidade, o Departamento Nacional do Serviço Social da Indústria adote as seguintes medidas:
9.5.1. abstenha-se de promover a prorrogação do atual contrato firmado com a AGE Desenvolvimento de Sistemas Ltda. a partir do Pregão Presencial nº 13/2017, antes de o TCU se manifestar conclusivamente sobre a regularidade do efetivo cumprimento de todas as medidas determinadas pelos itens 9.2 a 9.4 deste Acórdão, destacando, nesse ponto, que o eventual superfaturamento porventura apurado na execução do presente ajuste será tratado como possível dano ao erário imputável aos respectivos responsáveis;
9.5.2. apresente ao TCU, em até 30 (trinta) dias, o devido plano de ação para a implementação de todas as medidas determinadas pelos itens 9.2 a 9.4 deste Acórdão, atentando para o efetivo cumprimento de todas essas medidas, no prazo máximo de 120 (cento e vinte) dias contados da entrega do aludido plano de ação ao TCU, e para a necessidade de, além da clara identificação de cada ação, com os respectivos responsáveis e prazos, o referido plano de ação conter a expressa indicação dos eventuais encargos contratuais ou financeiros resultantes de cada ação;
9.6. determinar, nos termos do art. 250, IV, do RITCU, que a unidade técnica promova a audiência de todos os gestores responsáveis pelos indícios de irregularidade detectados nestes autos e, especialmente, pelas seguintes falhas:
9.6.1. ausência de controles técnico-gerenciais sobre a execução do contrato firmado com a AGE Desenvolvimento de Sistemas Ltda. a partir do Pregão Presencial nº 13/2017 em parâmetros adequados e suficientes para assegurar a efetiva implementação de todos os requisitos exigidos no edital pela aludida empresa contratada, por meio de configurações e customizações sem ônus para o contratante, ou para garantir a necessária compensação econômico-financeira ante a eventual ausência dessa efetiva implementação, para além da necessidade de garantir que os itens de serviço sem ônus não sejam cobrados sob a forma de customizações com ônus;
9.6.2. ausência do devido estudo para a análise dos riscos sobre o contrato e os itens de serviço resultantes do Pregão Presencial nº 13/2017, contemplando, entre outras medidas, a identificação, a análise, a avaliação, o plano de tratamento e o monitoramento dos riscos identificados; deixando de incluir, no escopo da análise de riscos, as etapas de execução contratual, de negociação das prorrogações do contrato e de licitação para a substituição do fornecedor;
9.6.3. ausência de efetiva análise prévia sobre os riscos ora identificados no âmbito do presente TC Processo 006.636/2018-7, com os possíveis impactos financeiros e não-financeiros decorrentes, deixando de atentar, por exemplo, para os seguintes riscos: (a) dependência tecnológica do fornecedor; (b) dificuldade de substituição do fornecedor; e (c) descontinuidade no fornecimento por eventos imprevistos ligados ao fornecedor;
9.6.4. ausência de avaliação sobre a possibilidade de adoção das diferentes opções de arquiteturas de computação em nuvem associadas ao desenvolvimento próprio da solução, entre as diversas opções para o tratamento dos aludidos riscos;
9.6.5. inadequada previsão, no edital e nos anexos, de excessivo volume de requisitos a serem avaliados na prova de conceito em conjunto com o posterior relaxamento parcial dessas exigências na avaliação da prova da licitante vencedora, caracterizando a indevida restrição à competitividade do certame, em desrespeito ao art. 2º do Regulamento de Licitações e Contratos do Sesi;
9.6.6. inadequada avaliação não isonômica das licitantes na prova de conceito, em ofensa ao art. 2º do Regulamento de Licitações e Contratos do Sesi;
9.6.7. inadequada avaliação na prova de conceito da licitante vencedora do certame em desconformidade com os requisitos definidos no edital, ofendendo o art. 2º do Regulamento de Licitações e Contratos do Sesi;
9.6.8. planejamento deficiente para a subsequente contratação, elevando o risco de uso ineficiente e antieconômico dos recursos públicos parafiscais, em afronta aos princípios administrativo-constitucionais da legalidade, da eficiência e da moralidade, além dos itens 6.1.1 e 6.2.4.2 da Política de Sistemas de Informação do Sesi, diante, especialmente, das seguintes falhas (na realização dos estudos técnicos) : (i)  ausência de avaliação comparativa sobre diferentes arquiteturas e modelos de negócio para as soluções disponíveis no mercado e capazes de atender os requisitos desejados; (ii) ausência de justificativa para a escolha da arquitetura e do modelo de negócio para a solução selecionada; (iii) ausência da adequada análise de riscos e do custo-benefício para realizar o expressivo volume de customizações por meio do desenvolvimento na solução contratada como serviço (SaaS) , em face de não terem sido adotadas as medidas adequadas e efetivas para mitigar a alta dependência do fornecedor contratado, dificultando a sua substituição, além de elevar a probabilidade de prejuízos econômico-financeiros futuros em desfavor da entidade, seja nas prorrogações contratuais, seja no eventual lançamento de nova licitação; (iv) ausência de definição dos devidos mecanismos para assegurar a continuidade do fornecimento da solução em face da eventual interrupção contratual imprevista por força maior tendente a afetar a empresa contratada;
9.7. determinar que a unidade técnica envie a cópia deste Acórdão, acompanhado do Relatório e da Proposta de Deliberação que o fundamenta, aos seguintes destinatários:
9.7.1. à Nexo CS Informática S.A., para ciência, e à AGE Desenvolvimento de Sistemas Ltda. e ao Departamento Nacional do Serviço Social da Indústria, para ciência e adoção das providências cabíveis;
9.7.2. à Secretaria de Controle Externo do Trabalho e Entidades Paraestatais deste Tribunal, , para ciência e adoção das providências cabíveis; e
9.8. determinar que a unidade técnica dê prosseguimento ao presente feito e, assim, entre outras medidas, realize as audiências determinadas pelo item 9.6 deste Acórdão, devendo se manifestar posterior e conclusivamente sobre as respectivas razões de justificativa e, ainda, sobre a economicidade, ou não, do contrato firmado com a AGE Desenvolvimento de Sistemas Ltda. a partir do Pregão Presencial nº 13/2017, com a eventual indicação de todos os responsáveis pelo possível dano ao erário resultante do suposto superfaturamento no referido contrato, sem prejuízo de promover o monitoramento de todas as determinações prolatadas por este Acórdão.

Representação formulada diante de possíveis irregularidades em pregão presencial com vistas à contratação de empresa para o fornecimento de solução tecnológica de Gestão de Qualidade de Vida e Vida Saudável, para uso em ambiente acessado 100% via navegador web e no conceito de software como serviço (SaaS  Software as a Service), incluindo os serviços de hospedagem, manutenção, suporte técnico, customização, capacitação de usuários-chave e multiplicadores.

Departamento Nacional do Serviço Social da Indústria (Sesi-DN).

3. Representante: Nexo CS Informática S.A. (CNPJ 01.023.164/0001-05).

13.1. Ministros presentes: José Mucio Monteiro (Presidente), Benjamin Zymler, Raimundo Carreiro e Ana Arraes.
13.2. Ministros-Substitutos convocados: Marcos Bemquerer Costa e André Luís de Carvalho (Relator).
13.3. Ministro-Substituto presente: Weder de Oliveira.

ACORDAO-COMPLETO-2389972

Acórdão 1750/2020 - Plenário

ACORDAO-COMPLETO-2423823

Acórdão 2267/2020 - Plenário

ANDRÉ DE CARVALHO

Trata-se de representação, com pedido de cautelar suspensiva, formulada pela Nexo CS Informática S.A. sobre indícios de irregularidade no Pregão Presencial nº  13/2017 promovido pelo Departamento Nacional do Serviço Social da Indústria (Sesi-DN) com vistas à contratação de empresa para o fornecimento de solução tecnológica em Gestão de Qualidade de Vida e Vida Saudável para o Departamento Nacional e os Departamentos Regionais do Serviço Social da Indústria (Sesi) em prol dos aludidos departamentos e dos credenciados, além dos correspondentes clientes, por meio de ambiente integralmente acessado via navegador web pelo conceito de software como serviço (SaaS - Software as a Service) , aí incluídos os serviços de hospedagem, manutenção, suporte técnico e customização, além da capacitação de usuários-chave e multiplicadores, sob o valor estimado de R$ 8.301.000,00 para a vigência inicial do ajuste por doze meses.
Após a análise final do feito, o auditor federal da Sefti lançou o seu parecer conclusivo à Peça 69, com a anuência dos dirigentes da unidade técnica (Peças 70 e 71) , nos seguintes termos:
" (...) 2. O objeto do certame é a contratação de empresa para o fornecimento de solução tecnológica de Gestão de Qualidade de Vida e Vida Saudável para o Departamento Nacional e Departamentos Regionais do Serviço Social da Indústria (Sesi) , para seu uso, de seus credenciados e de seus clientes, em um ambiente acessado 100% via navegador web e no conceito de software como serviço (SaaS - Software as a Service) , incluindo os serviços de hospedagem, manutenção, suporte técnico, customização, capacitação de usuários-chave e multiplicadores, conforme especificações contidas no edital e nos seus anexos (peça 2, p. 1, item 1.1) . A vigência inicial do contrato decorrente é de doze meses, prorrogável até o limite de sessenta meses, a partir da sua assinatura (peça 2, p. 36, item 18) .
3.	De acordo com a representante, teriam ocorrido as seguintes irregularidades no pregão em tela: restrição à competitividade da licitação e afronta aos princípios da motivação dos atos administrativos, da isonomia e da impessoalidade, com dano à lisura do procedimento licitatório e à economicidade da contratação.
HISTÓRICO
4.	Segundo os critérios constantes do item 21 do termo de referência, foram avaliadas as propostas de preços das licitantes consideradas habilitadas (peça 2, p. 37-38) . O valor estimado para a contratação, referente ao termo inicial de doze meses, foi de R$ 8.301.000,00 (peça 2, p. 101) . O critério de seleção da proposta vencedora do Pregão 13/2017 foi o de menor Valor Total da Proposta de Preço (VTPP) , considerado o preço global ponderado de três itens (peça 2, p. 10, 38-40) :
a)	Preço Total dos Serviços de Implantação (PSI) ;
b)	Preço Total Estimado para 5.000 Pontos de Função/mês (PPF) ;
c)	Preço Total Estimado Anual do Serviço de Manutenção (PSM) .
5.	De acordo com o instrumento convocatório, a licitante melhor classificada na proposta de preços, ou seja, menor VTPP, seria submetida a prova de conceito (PoC) , mediante testes práticos, para demonstrar o cumprimento dos requisitos constantes do edital (peça 2, p. 40) . No caso de a licitante com menor VTPP ser reprovada na PoC, seria convidada a licitante seguinte para realizá-la (peça 2, p. 40, item 23.7) , sagrando-se vencedora do certame a empresa de proposta com menor VTPP e aprovada na PoC (peça 2, p. 40, item 22.6.1) .
6.	Em 29/6/2017, foi realizada a sessão pública do pregão, com o credenciamento de somente três empresas: a Nexo, ora representante, a AGE Desenvolvimento de Sistemas Ltda. (AGE) e a Milaneli Sistemas de Gestão Integrada de Saúde Ltda. (peça 2, p. 42) . A comissão de licitação considerou os documentos de habilitação apresentados pelas interessadas em ordem e em conformidade com as exigências do edital, declarando todas as licitantes habilitadas (peça 2, p. 43) .
7.	No entanto, após a análise dos recursos e contrarrazões da fase de habilitação, as empresas Nexo e Milaneli foram inabilitadas, permanecendo no certame somente a empresa AGE (peça 2, p. 109) .
8.	A empresa Nexo ingressou no Tribunal de Justiça do Distrito Federal e dos Territórios (TJDFT) pedindo que fosse declarada habilitada e que pudesse participar da segunda fase do processo licitatório ou, subsidiariamente, que fosse antecipada a tutela para suspensão do certame (processo 0717713-79.2017.8.07.0001) .
9.	Por meio de despacho de 2/8/2017, em sede de agravo de instrumento (processo 0709776-21.2017.8.07.0000) , o juízo considerou que a requerente havia atendido às exigências de habilitação e deferiu o pedido de antecipação de tutela recursal para suspender o processo de licitação até o julgamento final do recurso (peça 2, p. 111-114) .
10.	Em 30/10/2017, foi homologado acordo em juízo entre a empresa Nexo e o Sesi para finalização da demanda impetrada pela primeira, com consequente extinção do processo e a manutenção da empresa no certame (peça 3) .
11.	Em 10/11/2017, foi realizada sessão pública do Pregão 13/2017 destinada à abertura dos envelopes contendo a proposta comercial de preços das licitantes remanescentes, as empresas Nexo e AGE. A empresa Nexo apresentou proposta com o menor preço global, totalizando R$ 5.200.000,00 correspondente ao menor VTPP, de R$ 1.680.000,00. A proposta da empresa AGE alcançou preço global de R$ 5.868.787,20 e VTPP de R$ 1.844.636,16. Nenhuma das empresas realizou oferta na fase de lances. Assim, a diferença das propostas de preços das licitantes, considerado o preço global da contratação, foi de 12% (peça 2, p. 116-117) .
12.	Após a realização da prova de conceito pela empresa Nexo, a Comissão Permanente de Licitação (CPL) desclassificou a representante, por não ter demonstrado os percentuais mínimos requeridos no item 6.2.6.1 do edital, relativamente aos requisitos funcionais e requisitos técnicos obrigatórios (peça 2, p. 271) .
13.	Convocada para realizar a PoC, a empresa AGE foi classificada, pois o Sesi considerou que ela havia atendido às previsões do item 6.2.6.1 do edital, tendo sido declarada vencedora do certame (peça 2, p. 272) .
14.	A empresa Nexo recorreu administrativamente da sua desclassificação e da classificação da empresa AGE na PoC, alegando falta de objetividade, critérios de avaliação diferenciados e falta de cumprimento dos critérios previstos no edital para a referida avaliação pela empresa AGE (peça 2, p. 217-246) .
15.	Em 20/2/2018, o recurso da empresa Nexo foi considerado improcedente, a licitação foi homologada e o objeto adjudicado à empresa AGE pelo valor de R$ 5.868.787,20 (peça 2, p. 273) , aproximadamente 12% maior que o valor total proposto pela Nexo (R$ 5.2000.000,00 (peça 26, p. 11) .
16.	Em 5/3/2018, a empresa Nexo protocolou, neste Tribunal, representação, com pedido de medida cautelar para suspensão do certame, inaudita altera pars, alegando: habilitação indevida da licitante AGE, inabilitação indevida da representante, falta de objetividade na PoC e aprovação indevida da licitante AGE na PoC (peça 1) .
17.	Após a análise inicial da representação impetrada pela empresa Nexo, esta Secretaria de Fiscalização de Tecnologia da Informação (Sefti) apontou a inconsistência de alguns dos questionamentos trazidos pela representante, dando razão em parte, no que concerne à insuficiente motivação constante da decisão do Sesi na qual foi indeferido o recurso administrativo da empresa. Nessa análise também se observou a inexistência de disputa na licitação e o excesso de requisitos obrigatórios. 
18.	Diante desse cenário, as propostas da Sefti ao relator foram (peça 4, p. 11-12) :
18.1	conhecimento da representação, uma vez que os requisitos de admissibilidade estavam presentes;
18.2	concessão da medida cautelar para que o Sesi suspendesse todos os atos do Pregão Presencial 13/2017, bem como, na hipótese de já ter ocorrido a assinatura do contrato, se abstivesse de realizar quaisquer atos decorrentes até que o Tribunal se manifestasse sobre o mérito desta representação, dada a presença da fumaça do bom direito e do perigo da demora e à ausência do perigo da demora reverso capaz de trazer prejuízos significativos ao Sesi ou ao interesse público;
18.3	realização de oitivas do Sesi e da empresa AGE para que se pronunciassem acerca: i) da motivação insuficiente da decisão do Sesi que indeferiu o recurso administrativo interposto pela empresa Nexo; e ii) do excesso de requisitos obrigatórios (870) estabelecidos no edital; e
18.4	realização de diligência ao Sesi para obtenção de cópia do processo administrativo que originou o Pregão 13/2017.
19.	A proposta da Sefti foi acolhida por meio do despacho do Relator de 28/3/2018 (peça 10) , tendo sido referendada por meio do Acórdão 730/2018-TCU-Plenário, de relatoria do Ministro-Substituto André Luís de Carvalho, prolatado em sessão realizada em 4/4/2018 (peça 12) .
20.	O Sesi e a empresa AGE foram notificados por meio dos ofícios 138-139/2018-TCU/Sefti, de 6/4/2018, e tomaram ciência nos dias 9 e 13/4/2018, respectivamente (peças 18 e 25) .
21.	Em 17/4/2018, o Sesi interpôs agravo, com pedido de efeito suspensivo, contra a decisão monocrática do Ministro-Relator, alegando perigo da demora ao reverso e fumaça do bom direito em seu favor e solicitou, liminarmente, a suspensão imediata da medida cautelar deferida sem a oitiva da entidade, uma vez que tal medida acabou por sustar contrato já firmado, fato que era desconhecido pela Sefti quando de sua proposta ao Relator (peça 19, p. 17-18) .
22.	Por meio de despacho acostado aos autos em 26/4/2018, o Relator conheceu o agravo interposto, sem atribuir-lhe efeito suspensivo, determinando análise de mérito do recurso pela Sefti (peça 27) .
23.	Na análise do agravo interposto, esta unidade técnica propôs a revogação da medida cautelar existente, sem prejuízo da posterior análise de mérito da representação, por considerar presente o perigo da demora reverso, em face das novas informações trazidas aos autos pelo Sesi, dando conta de que o contrato já fora assinado e da existência de prazo legal para adequação dos sistemas da entidade, até janeiro/2019, para atendimento do eSocial (peça 42, p. 5) . 
24.	Por meio do Acórdão 1118/2018-TCU-Plenário, da relatoria do Ministro-Substituto André Luís de Carvalho, o Tribunal acolheu as propostas de encaminhamento da Sefti em relação ao agravo e determinou o prosseguimento da análise de mérito da representação (peça 47) .
25.	Em instrução datada de 4/10/2018, consideradas as informações até então constantes dos autos, a Sefti concluiu que o planejamento da contratação foi deficiente, elevando o risco de resultados antieconômicos para o Sesi e para a sociedade, e que ficou caracterizada avaliação não isonômica das licitantes e ofensa ao princípio da vinculação ao instrumento convocatório, no âmbito das provas (PoC) realizadas. Por se verificar que a solução apresentada pela representante não atende, de forma insanável, a requisitos técnicos obrigatórios e que a empresa AGE poderia atender a todos os requisitos ao longo da execução contratual, considerando-se ainda os efeitos colaterais indesejados, para a sociedade, de se determinar a suspensão ou cancelamento do contrato em andamento, esta unidade técnica propôs ao relator a expedição, pelo Tribunal, de (peça 57, p. 29-30) :
25.1	determinação ao Sesi para estabelecer controles com vistas a assegurar a implementação, pela contratada, de todos os requisitos que foram exigidos no edital e não demonstrados na PoC e para garantir que tais serviços não sejam cobrados na forma de customizações com ônus;
25.2	recomendação ao Sesi para implementar ações com vistas a mitigar os riscos de descontinuidade do fornecimento da solução contratada e de efeitos financeiros adversos decorrentes da dependência tecnológica desenvolvida com o fornecedor atual; e
25.3	ciência ao Sesi das irregularidades e falhas identificadas, para evitar sua repetição.
26.	O Sesi encaminhou, em 12/12/2018, solicitação ao relator para que não fosse acolhida a proposta da Sefti, tendo em conta novos esclarecimentos anexados pela entidade (peça 60) .
27.	Em despacho de 14/12/2018, o relator, Ministro-Substituto André Luís de Carvalho, determinou (peça 61) a análise das novas informações acostadas pelo Sesi e que a Sefti se manifeste conclusivamente sobre o grau de necessidade e adequação das medidas corretivas propostas por esta unidade técnica à peça 57.
28.	Esta instrução tem por objetivo dar atendimento ao despacho de que trata o parágrafo anterior.
EXAME TÉCNICO
29.	Preliminarmente, registra-se que, em princípio, não cabe ao TCU atuar como instância revisora de decisões tomadas pelos jurisdicionados nos limites da discricionariedade e conveniência admitidos pela legislação. Nessa linha, cita-se o voto condutor do Acórdão 2951/2016-TCU-Plenário, da relatoria do Ministro-Substituto André Luís de Carvalho.
30.	Todavia, no caso em comento, a representação apontou ofensa a princípios basilares da licitação, entre os quais, vinculação ao instrumento convocatório, impessoalidade e isonomia, cuja comprovação demandou que a Sefti avaliasse, entre outros aspectos, procedimentos, fatos e resultados atinentes às provas de conceito das licitantes, conforme explanado na instrução anterior (peça 57, p. 9, parágrafos 74-78) . As impropriedades verificadas no exame previamente realizado levaram a Sefti a propor conjunto de medidas para mitigação de riscos identificados e para prevenção de falhas semelhantes no futuro (peça 57, p. 29-30, parágrafos 211.1-211.6) . 
31.	Verifica-se que a nova manifestação do Sesi, apesar de ter como foco, em sua introdução e fecho (peça 60, p. 1 e 9) a determinação do parágrafo 211.2 da proposta da Sefti à peça 57 (resumida no parágrafo 25.1) , na prática, considerando-se o conjunto das argumentações apresentadas, busca a reanálise de todas as conclusões da Sefti, inclusive quanto a resultados das provas de conceito, bem como a reavaliação da integralidade da proposta de encaminhamento registrada naquela instrução.
32.	Registra-se ainda que, em 22/2/2019, a pedido do Sesi, realizou-se reunião com a participação de representantes da entidade e da Sefti. Em função desse encontro, a entidade juntou aos autos, em 11/3/2019, os documentos e esclarecimentos adicionais que constam às peças 64-68.
33.	Nessa nova juntada, o Sesi apresenta o entendimento de que 'os controles existentes são adequados e suficientes para garantir a correta implementação dos requisitos exigidos no edital e a vantagem financeira' da contratação, elencando para esse fim os seguintes mecanismos de controle (peça 64, p. 2-3) :
a)  'Mecanismo A' ANEXO I - Termo de Referência;
b)  'Mecanismo B' - PRO5 - Procedimento de Gestão de Contratos de TI;
c)  'Mecanismo C' - Política de Sistemas de Informação;
d)  'Mecanismo D' - Plano Diretor de Tecnologia da Informação - PDTI;
e)  'Mecanismo E'- PRO6 - Preparação para Aquisições de Bens e Serviços de TI;
f)  'Mecanismo F' - Request for information  (RFI) ;
g)  'Mecanismo G' - Contrato - Cláusulas Especificas; e 
h) 'Mecanismo H' - Regulamento de Licitações e Contados do SESI.
34.	Em quadro-resumo (peça 64, p. 4-16) , o Sesi informa como esses mecanismos estariam associados às medidas corretivas propostas pela Sefti à peça 57.
35.	Assim, as informações contidas nesse quadro-resumo e às peças 64-68 também estão sendo considerados nas análises realizadas nesta instrução, complementarmente ao que consta à peça 60.
SOBRE A NECESSIDADE E ADEQUAÇÃO DA PROPOSTA DE DETERMINAÇÃO DO PARÁGRAFO 211.2 DA PEÇA 57 
36.	Transcreve-se abaixo a proposta de determinação em tela (peça 57, página 29) :
	'211.2 determinar ao Serviço Social da Indústria - Departamento Nacional (Sesi/DN) , com fulcro no art. 43, inciso I, da Lei 8.443/1992 c/c o art. 250, inciso II, do Regimento Interno do TCU, que, em atenção ao disposto na Constituição Federal, art. 37, caput (princípio da eficiência) , no prazo de noventa dias, estabeleça controles, de natureza técnica e gerencial, relacionados à execução do contrato firmado com a empresa AGE Desenvolvimento de Sistemas Ltda. em face do Pregão Presencial 13/2017, adequados e suficientes para assegurar a implementação, pela contratada, por meio de configurações e customizações sem ônus para o contratante, de todos os requisitos que foram exigidos no edital e para garantir que tais serviços não sejam cobrados na forma de customizações com ônus, bem como que comunique ao Tribunal as providências adotadas.'
37.	Na manifestação em que o Sesi apresenta novos esclarecimentos, a entidade entende que essa determinação seria desnecessária (peça 60, p. 1) , apontando as seguintes razões:
a)  seria indevida a conclusão da Sefti relativamente aos requisitos que esta unidade técnica concluiu não terem sido atendidos pela empresa AGE na PoC, considerando-se a análise que a entidade apresenta no Anexo I da sua manifestação e o fato de a Sefti ter verificado os vídeos por amostragem (peça 60, p. 2, parágrafos 1º-2º) ;
b)  não haveria falhas na licitação que poderiam levar à dependência do Sesi ao fornecedor contratado (peça 60, p. 2, parágrafo 3º) .
38.	Ainda de acordo com o Sesi, há previsões no termo de referência do certame no sentido de que novas customizações sejam listadas, validadas, priorizadas, aprovadas e acompanhadas pelo Sesi, com auxílio de plano de customização (peça 64, p. 4) .
39.	Adicionalmente, o Sesi informa que a norma PR05-Procedimento de Gestão de Contratos de TI, prevê plano de fiscalização para garantir o planejamento do acompanhamento e entrega dos bens e serviços contratados, bem como sua execução (peça 64, p. 4) .
ANÁLISE
40.	Preliminarmente, registra-se que a referida proposta de determinação elaborada pela Sefti não teve como fundamento o risco de dependência do Sesi ao fornecedor, como parece ter sido um dos entendimentos do Sesi (parágrafo 37, item 'b') . Apesar dessa ressalva, registra-se que tal risco motivou, de fato, outras propostas de encaminhamento, que também serão abordadas ao longo deste exame.
41.	De outra parte, o fato de que muitos requisitos exigidos no edital não foram demonstrados na PoC da empresa AGE é, sim, um dos motivos que levou a Sefti a expedir a referida proposta de determinação.
42.	Assim, passa-se a examinar a afirmação do Sesi, nos esclarecimentos à peça 60, de que teriam sido corretas suas conclusões quanto a ter havido atendimento dos requisitos, pela empresa AGE, na prova realizada, contrariamente ao entendimento registrado pela Sefti à peça 57.
43.	Inicialmente, examina-se se haveria efeito adverso, derivado das amostragens realizadas, nas conclusões resultantes, tese aparentemente esposada pelo Sesi em sua manifestação.
44.	Como demonstrado no Quadro 1 da instrução precedente, esta unidade técnica havia avaliado os vídeos da PoC da empresa AGE relativos a 26 requisitos do tipo Indicadores de Gestão (IGE) e 17 requisitos do tipo Indicadores de Saúde (ISA) (peça 57, p. 10-13, parágrafo 83) .
45.	Esses requisitos selecionados pela Sefti para verificação teriam sido demonstrados atendidos, segundo a avaliação do Sesi, na PoC da empresa AGE, como se observa às páginas 209-211 (requisitos IGE) e 221-223 (requisitos ISA) do documento que contém as planilhas de resultado da PoC (peça 26) .
46.	Constata-se que foi previsto no edital um total de 19 requisitos do tipo ISA, que 2 deles haviam sido considerados não atendidos pelo Sesi (peça 26, p. 202) e que a Sefti avaliou os 17 outros requisitos desse tipo que foram considerados atendidos pelo Sesi. 
47.	Portanto, não há que se falar em efeito adverso, da suposta amostragem realizada pela Sefti, naquelas conclusões, haja vista que 100% dos 19 requisitos ISA puderam ser verificados quanto ao não atendimento. Naquela verificação, a Sefti concluiu que nenhum dos requisitos ISA foram atendidos (peça 57, p. 15, parágrafo 97) .
48.	Em relação aos requisitos do tipo IGE, o quantitativo total é de 44 e o Sesi considerou, na PoC, que 12 deles não foram atendidos (peça 26, p. 202) . Dos 32 requisitos IGE considerados atendidos pelo Sesi, a Sefti avaliou 26, ou seja, a amostragem realizada pela Sefti permitiu verificar 26 + 12 = 38 requisitos, de um total de 44, qual seja, 86,4% deles, quanto ao seu não atendimento, tendo-se concluído que nenhum desses requisitos IGE foram atendidos (peça 57, p. 13, parágrafo 85) .
49.	 Considerando-se que o percentual mínimo requerido de atendimento, no edital, era 70% e que a análise da Sefti concluiu que todos os 86,4% dos requisitos IGE avaliados não foram atendidos, também não há que se falar em efeito adverso da amostragem realizada. Ora, o tamanho da 'amostra', nesse caso, combinado com o total de resultados negativos nela verificados (que foram todos os 86,4%) são mais do que suficientes para concluir, indubitavelmente, que o atendimento foi, no máximo, apenas 13,6% (peça 57, página 15, parágrafo 97) , o que importaria na desclassificação da AGE, pois era necessário o atendimento a, no mínimo, 70% desses requisitos.
50.	Note-se que a única dúvida que ainda pode persistir é se houve real atendimento dos 13,6% requisitos do tipo IGE que foram considerados atendidos pelo Sesi e não foram verificados por esta unidade técnica na análise realizada à peça 57, e tampouco na reanálise de que trata o Quadro 1 do Anexo I desta instrução. Porém, a dúvida relativa a essa parcela não afeta a conclusão já exposta de que não houve atendimento do percentual mínimo de 70%, para os requisitos do tipo IGE.
51.	No que concerne aos esclarecimentos prestados pelo Sesi no Anexo I da sua manifestação (peça 60, p. 10-18) , relativamente a cada um dos requisitos considerados não atendidos pela Sefti na instrução anterior, constata-se que em nenhum deles se apresentam fundamentos técnicos ou jurídicos aptos a elidir as razões previamente apontadas por esta unidade quanto à conclusão de não atendimento de cada um dos requisitos avaliados.
52.	O Quadro 1 do Anexo I desta instrução resume, para os requisitos do tipo Indicadores de Gestão (IGE) , a posição no arquivo de vídeo da PoC da empresa AGE, as razões apresentadas pela Sefti à peça 57 para considerá-los não atendidos, os esclarecimentos prestados pelo Sesi à peça 60 e as conclusões finais desta unidade técnica.
53.	Observe-se que as exigências relativas aos requisitos avaliados nesse quadro estão definidas em várias colunas da planilha que compõe o Anexo II do edital (peça 19, Itens não digitalizáveis, arquivo '02 ANEXO II - Requisitos Funcionais Obrigatórios - PRO03083-2016.xlsx') .
54.	Como está registrado no Quadro 1 do Anexo I desta instrução, a conclusão final, após reanálise dos vídeos da Poc da empresa AGE, é que não foi demonstrado o atendimento ao que era exigido no edital para nenhum dos 26 requisitos do tipo IGE avaliados pela Sefti.
55.	Importa registrar que as razões pelas quais esta unidade técnica entendeu não haver atendimento às exigências do edital já haviam sido expostas na instrução à peça 57 (replicadas no Quadro 1 do Anexo I) e que, na grande maioria dos casos, o Sesi não apresentou contraditório às referidas motivações nos esclarecimentos do Anexo I da peça 60.
56.	Verifica-se que os esclarecimentos do Sesi possuem uma ou mais das seguintes características: i) não rebatem as razões apontadas pela Sefti na instrução anterior (ex: IGE 2 e IGE 3) ; ii) ou fundamentam-se, equivocadamente, no argumento de que exigências não demonstradas poderiam ser consideradas atendidas, considerando que alguma outra funcionalidade exigida foi apresentada, por suposta similaridade (ex: IGE 1, IGE 6 e IGE 15) ; iii) ou fundamentam-se, equivocadamente, na tese de que as funcionalidades não apresentadas poderiam ser realizadas mediante parametrização da solução pelo usuário (ex: IGE 9 e IGE 12) .
57.	No campo 'Conclusão' do Quadro 1 do Anexo I desta instrução, apontam-se as exigências do edital não demonstradas na PoC, relativamente a cada um dos requisitos IGE cujos vídeos foram analisados. Em todos os casos, as razões previamente apontadas pela Sefti, conforme item 'i' do parágrafo anterior, foram mantidas. Entende-se necessário, ainda, explanar os motivos de serem equivocados os entendimentos manifestados pelo Sesi na forma dos itens 'ii' e 'iii' do parágrafo anterior, o que se faz a seguir.
58.	Reiterando o que foi registrado por esta unidade técnica na instrução anterior (peça 57, p. 10, parágrafo 82) , os requisitos deveriam ser demonstrados de forma prática na PoC, conforme comandos dos itens 23.1 e 23.6.1 do termo de referência (peça 2, p. 40-41) . Aliás, não poderia ser diferente o mandamento do edital, pois se assim não fosse, a avaliação realizada na PoC, que se equipara à avaliação de amostra no âmbito da jurisprudência do TCU, estaria submetida a critérios não objetivos, ou seja, entendimentos subjetivos dos avaliadores, quanto às possibilidades de atendimento dos critérios requeridos.
59.	Assim, é evidentemente equivocado, por ser contrário ao mandamento editalício e afrontar os princípios da vinculação ao instrumento convocatório e do julgamento objetivo, o entendimento do Sesi no sentido de que exigências não demonstradas poderiam ser consideradas atendidas, considerando que alguma outra funcionalidade exigida foi apresentada, por suposta similaridade. Note-se que, como registrado no Quadro 1 do Anexo I desta instrução, diversas exigências que constam do Anexo II do edital não foram demonstradas, na prática, em desconformidade ao requerido explicitamente no item 23.1 do termo de referência.
60.	Registre-se que o próprio Sesi manifestou anteriormente entendimento compatível com os princípios citados no parágrafo anterior, no sentido de que a representante Nexo deveria ter demonstrado, na PoC, as exigências constantes dos anexos ao termo de referência, incluindo os elementos constantes das colunas fórmula, composição e observações, citando como exemplo o indicador IGE 26 (peça 26, p. 6) .
61.	Também é equivocada a afirmação recorrente do Sesi, nos esclarecimentos à peça 60, de que funcionalidades não apresentadas poderiam ser realizadas mediante parametrização da solução pelo usuário, pelas razões a seguir expostas.
62.	Embora ferramentas como o 'Microsoft Power BI', utilizado pela AGE como parte da solução ofertada, possuam mecanismos que facilitam a construção de indicadores, apresentados na forma de gráficos, formulários e relatórios, as funcionalidades presentes nesses artefatos precisam ser projetadas e implementadas por meio de aplicativos especiais (ferramentas 'de desenvolvimento') , por usuários técnicos especializados, geralmente mediante controle de acesso diferenciado dos demais usuários, para posteriormente serem distribuídas, como nova versão da aplicação, aos usuários finais.
63.	No caso em tela, verifica-se nos vídeos da PoC da AGE, que os indicadores tipo IGE apresentados não dispõem de diversas funcionalidades exigidas no edital, as quais não poderiam ser incluídas diretamente pelos próprios usuários da solução contratada, pelas razões técnicas citadas no parágrafo anterior.
64.	Note-se ainda que a inclusão de funcionalidades não existentes num formulário ou relatório gerado nessa ferramenta, ainda que aparentemente similares a outras existentes, caracteriza-se como tarefa complexa, podendo exigir acesso a fontes de dados diferentes, manipulação dos dados para adequado tratamento e, muitas vezes, inserção de lógica de decisão, ações essas que são realizadas por meio de comandos em linguagem assemelhada às linguagens de programação.
65.	Portanto, é bastante discutível se essas tarefas poderiam ser denominadas simplesmente parametrizações ou se seriam customizações por meio de desenvolvimento.
66.	Ainda que se venha a admitir que essas atividades sejam consideradas como parametrizações, o fato é que elas deveriam ter sido previamente realizadas pela licitante, com vistas à demonstração dos requisitos na PoC, como se verifica no item 23.4.b do termo de referência, adiante transcrito (peça 2, p. 40-41, grifou-se) :
'23.4. Serão de responsabilidade da licitante:
a) Todos os custos envolvidos para a realização da prova de conceito, inclusive os equipamentos necessários;
b) Os ajustes e parametrizações necessários para a realização da prova de conceito, bem como a base de dados;
c) A disponibilização dos profissionais necessários para a realização da prova de conceito, limitado á quantidade máxima de 05 (cinco) profissionais, que deverão ser previamente identificados no dia da realização da prova de conceito.'
67.	Por oportuno, deve-se registrar que, a representante Nexo também apresentou, durante a PoC, as linhas gerais do mecanismo de parametrização de indicadores que sua solução suporta, alegando que poderia ser aplicado para suprir funcionalidades de requisitos não demonstrados (peça 19, Itens não digitalizáveis, HD Externo, pasta 'POC NEXO', 13/12/2017, Parte 1, arquivo '00010.MTS', 9:40 a 13:15) . Entende-se que, caso não fosse necessária a demonstração prática dos requisitos, essa explanação da Nexo poderia ser considerada suficiente para considerar atendidos, potencialmente, todos os requisitos relativos a indicadores, na solução que ofertou. Mas o Sesi, corretamente, não considerou atendidos os citados requisitos, já que a Nexo apenas relatou a possibilidade de que as exigências poderiam ser implementadas por meio de tal mecanismo. Logo, da mesma forma, com fundamento no princípio da isonomia e da vinculação ao instrumento convocatório, o Sesi não deveria ter considerado como atendidos requisitos que não foram efetivamente demonstrados pela empresa AGE.
68.	No que concerne aos requisitos do tipo Indicadores de Saúde (ISA) , constata-se que os esclarecimentos do Sesi (peça 60, p. 15-17) consideram, em todos os casos, o mesmo argumento de que as funcionalidades não demonstradas na PoC poderiam ser incluídas por parametrização realizada pelo usuário. Essa é a mesma tese atacada nos parágrafos anteriores e idênticas conclusões são aplicáveis, quanto a sua improcedência.
69.	Em síntese, considerando as razões antes expostas, conclui-se que não é correto afirmar que os usuários da solução fornecida pela AGE poderiam incluir, por meio de parametrizações, as funcionalidades exigidas e não apresentadas na PoC, relativamente aos requisitos do tipo IGE e ISA. Também se conclui que todas as parametrizações deveriam ter sido realizadas pela licitante, com vistas à realização da prova, conforme requerido no termo de referência. Dessa forma, não é possível acatar o entendimento do Sesi de que situações desse tipo poderiam amparar a não demonstração de requisitos na PoC.
70.	Em relação ao requisito GE 28, o Sesi esclarece (peça 60, p. 17) que a funcionalidade identificada pela Sefti como não demonstrada teria sido apresentada em momento anterior da PoC da empresa AGE, no dia 16/1/2018, no arquivo de vídeo referente à parte 1, sequencial 00001, entre 7:12 e 16:00 minutos.
71.	Entretanto, verifica-se que o trecho de vídeo citado apenas contém palestra do representante da empresa AGE, na qual declara que a solução fornecida tem capacidade de fazer diversos tipos de integrações, incluindo importação e exportação de diversos tipos de formatos de dados. Embora os formatos citados incluam aqueles desejados no requisito GE 28, essas declarações da empresa não suprem a necessidade de que as funcionalidades exigidas no edital deveriam ser demonstradas, na prática, para atendimento ao princípio da vinculação ao instrumento convocatório e à jurisprudência do TCU, que equipara as PoC à avaliação de amostras.
72.	Ainda sobre o requisito GE 28, na PoC da empresa AGE, como relatado no Quadro 2 da instrução anterior (peça 57, p. 14, parágrafo 92) , não houve verificação da conformidade dos dados gerados com as especificações contidas no ID 8 do Anexo VII do edital, algo que foi exigido da representante, conforme consta na planilha de resultados da licitante Nexo. Essa cobrança em relação à empresa Nexo foi correta, considerando que o item 6.2 do TR estabelece que as especificações de como as funcionalidades relativas aos requisitos devem estar implantadas são definidas nos Anexos VI a XI. Porém, não houve exigência nesse sentido para a empresa AGE, em ofensa aos princípios da vinculação ao instrumento convocatório e da isonomia.
73.	A conclusão quanto a esse requisito GE 28 é que não foi demonstrado o seu atendimento, por não ter sido avaliada a adequação das suas funcionalidades às necessidades do Sesi, especificadas nos anexos do edital.
74.	Quanto aos requisitos SE 34, SE 47, SA 198 e SA 213, os esclarecimentos do Sesi são idênticos: o sistema deve permitir relatório com quebra de página, quebra de tabelas automática e quebra de textos manual, tendo sido demonstradas, pela solução da empresa AGE, apenas a quebra de página e quebra de tabelas automática (peça 60, p. 18) . 
75.	Evidente, portanto, dos próprios esclarecimentos, que não foi demonstrada a quebra manual para nenhum desses quatro requisitos e eles não poderiam ter sido considerados atendidos pelo Sesi, em atenção ao princípio da vinculação ao instrumento convocatório.
76.	Ressalte-se que, embora a redação da funcionalidade exigida e não demonstrada pareça simples, ela é de fato complexa, pois permitir quebra manual nos textos de relatórios gerados exigiria embutir no próprio sistema funções típicas de um editor de textos.
77.	No que concerne aos requisitos GE 35, GE 46, GE 53, OD 38 e SA 4, entende-se que os esclarecimentos prestados pelo Sesi (peça 60, p. 17-18) não podem ser acolhidos, pois a análise dos vídeos não permite concluir que foram demonstradas as exigências requeridas nos anexos do edital, pelas razões expostas no campo 'Observações' do Quadro 2 da instrução anterior (peça 57, p. 14-15, parágrafo 92) .
78.	Em breve síntese, no que se refere aos novos esclarecimentos trazidos aos autos pelo Sesi referentes à demonstração de 55 requisitos apresentados na PoC da empresa AGE (Anexo I da peça 60) , após reanálise dos vídeos e demais elementos citados, conclui-se que devem ser mantidas todas as conclusões da Sefti registradas à peça 57. 
79.	Quanto às amostragens realizadas pela Sefti, conclui-se que não geram qualquer prejuízo às conclusões, pois foram suficientes para demonstrar que o Sesi considerou atendidos, indevidamente, na PoC da empresa AGE, expressiva quantidade de requisitos que não estavam implementados na solução ofertada e que não houve o atendimento a percentuais mínimos exigidos no edital.
80.	Em termos estatísticos, as conclusões obtidas a partir da amostra de requisitos selecionados pela Sefti indicam que é alta a probabilidade de que falhas semelhantes (não atendimento por não estarem implementadas as funcionalidades exigidas) podem ter ocorrido, também, na avaliação do Sesi sobre os demais requisitos apresentados na PoC da empresa AGE.
81.	Do que foi exposto, e considerando outras informações adiante citadas, é possível realizar avaliação conclusiva sobre o grau de necessidade e adequação da proposta de determinação do item 211.3 da peça 57, conforme se explana a seguir.
82.	No caso concreto desta contratação, a presença simultânea dos seguintes elementos caracteriza alto risco de pagamentos indevidos à contratada, se não forem adotados controles adequados:
a)  previsão no edital da possibilidade de pagamento de valores expressivos anuais de pontos de função (PPF) relativos ao desenvolvimento de funcionalidades novas, na forma de customizações com ônus (peça 2, p. 30, item 9.10.3; peça 26, p. 13) ;
b)  previsão no edital de que todos os requisitos exigidos no edital e anexos, ainda que não demonstrados na PoC, devem ser implementados na forma de customizações sem ônus (peça 2, p. 18, item 4, letra 'x') ;
c)  constatação de que muitos requisitos considerados atendidos pelo Sesi, na PoC da empresa contratada, não estavam de fato implementados, conforme descrito nos parágrafos anteriores.
83.	Considerando-se que, na PoC da empresa AGE, se constatou não estarem implementadas, na solução fornecida, funcionalidades relativas a diversos requisitos, especialmente devido ao fato de que o conjunto de especificações contidos nos anexos do termo de referência não foram adequadamente avaliados pelo Sesi naquela oportunidade, entende-se que é alto o risco de que customizações sejam posteriormente realizadas para suprir as referidas funcionalidades e sejam cobradas (com ônus) , indevidamente do Sesi, por ausência ou falhas de controles adequados. 
84.	O risco é agravado pelo fato de que o Sesi, em sua manifestação à peça 60, mantém o entendimento de que requisitos claramente não demonstrados na PoC teriam sido atendidos pela empresa AGE, que foi contratada.
85.	Avalia-se que o referido risco terá grandes chances de se materializar, independentemente de qualquer atitude de dolo ou má-fé das partes, se o Sesi não implementar efetivas ações de controle como, por exemplo: i)  realizar adequada e completa reavaliação do que foi efetivamente atendido pela contratada na PoC, com base no conjunto completo das especificações dos requisitos, contidas nos anexos do termo de referência; ii)  efetuar o registro formal das conclusões a que chegar nessa reavaliação; iii)  passar a realizar o cotejamento dessas informações com as solicitações de implementação de novas funcionalidades, a fim de determinar seu adequado enquadramento (com ônus ou sem ônus) ; iv) formalizar as conclusões do referido cotejamento junto às solicitações de implementação de novas funcionalidades.
86.	Controles como os exemplificados no parágrafo anterior é que seriam necessários para adequada mitigação do risco de pagamentos indevidos por customizações que devem ser disponibilizadas sem custos para o Sesi, conforme previsto no edital.
87.	Quanto às cláusulas previstas no termo de referência, citado pelo Sesi como mecanismo de controle para esse fim (parágrafo 38) , constata-se que elas apenas asseguram que haja planejamento e aprovação das customizações que forem solicitadas (peça 2, p. 25-26, item 7.3.5.3-6) . Porém, as referidas previsões não mitigam o risco de estar sendo solicitado e pago requisito que deveria ter sido implementado sem ônus pela contratada. Considerando-se a quantidade e complexidade dos requisitos e suas funcionalidades descritas nos anexos do edital, isso somente pode ser assegurado caso haja a implementação de controles concretos específicos, como o cotejo formalmente registrado das solicitações de customizações, antes exemplificado.
88.	Em relação à norma PR05-Procedimento de Gestão de Contratos de TI, que prevê plano de fiscalização da contratação e atividades para acompanhar sua execução, também citada pelo Sesi como possível mecanismo de controle (parágrafo 39) , verifica-se, por seu teor (peça 64, p. 128 - peça 65, p. 21) , que também não é suficiente para a mitigação desse risco, por se tratar de orientação abstrata e não evidenciar que controles concretos específicos, como o cotejo formalmente registrado antes exemplificado, tenham sido, de fato, implementados, no âmbito desta contratação. Note-se que a implementação de controles adequados e suficientes é o principal objetivo da proposta de determinação em tela.
89.	Ademais, a citada norma também não representa controle concreto e específico, suficiente e efetivo para assegurar que sejam implementados todos os requisitos que foram exigidos no edital, sem ônus para o Sesi, que é outro objetivo da proposta de determinação. Observe-se que um mecanismo de controle como a reavaliação quanto ao atendimento dos requisitos obrigatórios contribuiria efetivamente, não apenas para evitar o ônus de pagamento duplo, mas também para possibilitar ao Sesi aplicar a devida compensação (glosas sobre pagamentos ou multa contratual) , em face de requisitos obrigatórios que eventualmente não venham a ser implementados, a exemplo dos citados SE 34, SE 47, SA 198 e SA 213, se a situação observada persistir.
90.	Controles concretos poderiam ter como fundamentação as orientações emanadas da referida norma PR05, mas não há evidências nos autos de que tenham sido implementados. Por exemplo, verifica-se que o item 7.2.2 do procedimento PR05 demanda que a lista de riscos da contratação seja monitorada, ações de mitigação aplicadas e reavaliadas, entre outras atividades. Assim, caso tivesse havido adequada análise de riscos na fase de planejamento da contratação, uma lista de riscos e ações de mitigação, incluindo os riscos que são o alvo da proposta de determinação em tela, já estaria sendo considerada. Uma lista de riscos com essas características e plano de ações a ela associado, contendo controles concretos e efetivos como os exemplificados, é que se faz necessário para o caso em análise, mas não há evidências nos autos da sua elaboração e uso.
CONCLUSÃO PARCIAL
91.	Do exposto, entende-se adequada a proposta de determinação ora examinada, que é no sentido de que controles adequados e suficientes sejam implementados para o fim almejado, não bastando existirem controles que se demonstram não efetivos.
92.	Por fim, entende-se que o grau de necessidade da determinação que foi proposta é alto, haja vista que se considera alta a magnitude do risco identificado, em face dos elementos que o caracterizam, previamente explanados, especialmente seus impactos. Note-se que eleva a magnitude do risco o expressivo montante que pode vir a ser pago, na forma de customizações com ônus, da ordem de R$ 3.000.000,00 anuais ou R$ 18.000.000,00 ao longo de até seis anos de contratação (peça 26, p. 13) .
93.	Por oportuno, considerando-se que a proposta de determinação original não explicitava a necessidade de compensação por eventual não implementação de requisitos obrigatórios exigidos no edital, propõe-se pequeno ajuste na redação, da seguinte forma:
	'determinar ao Serviço Social da Indústria - Departamento Nacional (Sesi/DN) , com fulcro no art. 43, inciso I, da Lei 8.443/1992 c/c o art. 250, inciso II, do Regimento Interno do TCU, que, em atenção ao disposto na Constituição Federal, art. 37, caput (princípio da eficiência) , no prazo de 120 dias, estabeleça controles, de natureza técnica e gerencial, relacionados à execução do contrato firmado com a empresa AGE Desenvolvimento de Sistemas Ltda. em face do Pregão Presencial 13/2017, adequados e suficientes para assegurar a implementação, pela contratada, por meio de configurações e customizações sem ônus para o contratante, de todos os requisitos que foram exigidos no edital, ou a compensação por eventual não implementação, e para garantir que tais serviços não sejam cobrados na forma de customizações com ônus, bem como que comunique ao Tribunal as providências adotadas.'
SOBRE A NECESSIDADE E ADEQUAÇÃO DAS PROPOSTAS DE CIÊNCIA DOS PARÁGRAFOS 211.3.1 A 211.3.3 DA PEÇA 57 
94.	O Sesi não se manifestou, à peça 60, tampouco às peças 64-68, sobre essas propostas de ciência da Sefti, que tratam de irregularidades verificadas na realização do Pregão Presencial 13/2017.
95.	Apesar disso, far-se-á análise do grau de necessidade e adequação das citadas propostas, abaixo transcritas, para dar atendimento ao despacho do relator:
'211.3.1 previsão, no edital e anexos, de volume excessivo de requisitos a serem avaliados na prova de conceito, combinado com o posterior relaxamento de parte dessas exigências na avaliação da prova da licitante vencedora, caracterizando restrição à competitividade do certame, em desrespeito aos princípios elencados no art. 2º do Regulamento de Licitações e Contratos do Sesi;
211.3.2 avaliação não isonômica das licitantes que participaram da prova de conceito, em ofensa a princípio estabelecido no art. 2º do Regulamento de Licitações e Contratos do Sesi;
211.3.3 avaliação da prova de conceito da licitante considerada vencedora do certame não conforme aos requisitos definidos no edital, em ofensa ao princípio da vinculação ao instrumento convocatório previsto no art. 2º do Regulamento de Licitações e Contratos do Sesi.'
96.	Foram elencados no edital 870 requisitos obrigatórios, dos quais 617, no mínimo, teriam que ser demonstrados atendidos na PoC para que a licitante fosse considerada aprovada, correspondentes a 70% dos 857 requisitos funcionais obrigatórios e 100% dos treze requisitos técnicos obrigatórios, conforme relato na instrução anterior (peça 57, p. 23-24, parágrafos 166-174) . 
97.	O expressivo número de requisitos exigidos para demonstração na PoC pode ter afastado potenciais competidores, pois se constatou que poucas empresas foram identificadas pelo Sesi como possíveis fornecedores e que três dentre as sete que receberam o convite do Sesi não demonstraram interesse em participar do certame, sem maiores explicações (peça 57, p. 24, parágrafo 175) .
98.	Ademais, o exame realizado já demonstrou que nenhuma licitante foi capaz de comprovar, na PoC, percentuais mínimos de requisitos exigidos, evidenciando que a competitividade do certame foi prejudicada devido a esse aspecto.
CONCLUSÃO PARCIAL
99.	Do exposto, considera-se adequado o item 211.3.1 da proposta de ciência, acima transcrito.
100.	Também se considera adequada a proposta de ciência relativa ao item 211.3.2, por ter restado comprovado, na reanálise dos vídeos da PoC (parágrafos 67 e 72) , que certas exigências do edital foram cobradas pelo Sesi apenas da representante e não da empresa AGE, corroborando entendimento anterior desta unidade técnica (peça 57, p. 14, parágrafos 90-92) .
101.	Conforme registrado no campo 'Conclusão' do Quadro 1 do Anexo I desta instrução e pelo que se explana nos parágrafos 54-78, restou comprovado, em face da reanálise efetuada por esta unidade técnica quanto a requisitos apresentados na PoC da empresa AGE, que diversos requisitos não foram demonstrados atendidos nos termos exigidos pelos anexos do edital, o que caracteriza ofensa ao princípio da vinculação ao instrumento convocatório.
102.	Portanto, é adequado o item 211.3.3 da proposta de ciência, a fim de que o Sesi adote providências com vistas à prevenção de ocorrências semelhantes.
103.	Quanto ao grau de necessidade das propostas de ciência em tela, considera-se que é alto, pois as impropriedades verificadas afrontam princípios de licitação pública há muito sedimentados na legislação e na jurisprudência, o que demanda ações para evitar ocorrências semelhantes.
SOBRE A NECESSIDADE E ADEQUAÇÃO DA PROPOSTA DE CIÊNCIA DO PARÁGRAFO 211.3.4 DA PEÇA 57 
104.	A Sefti propôs que fosse dada ciência ao Sesi das seguintes falhas identificadas no planejamento do certame em comento, com vistas a evitar ocorrências futuras semelhantes: 
'211.3.4  planejamento deficiente da contratação, elevando o risco de uso ineficiente e antieconômico de recursos de natureza pública e parafiscal geridos pelo Sesi, em afronta ao princípio da eficiência insculpido no art. 37 da Constituição Federal/1988, envolvendo especialmente as seguintes falhas na realização dos estudos técnicos:
a)	ausência de avaliação comparativa de diferentes arquiteturas e modelos de negócio das soluções disponíveis no mercado capazes de atender aos requisitos desejados;
b)	ausência de justificativa da escolha da arquitetura e modelo de negócio da solução selecionada;
c)	ausência de análise comparativa do custo-benefício de se realizar customizações por meio de desenvolvimento, com ônus, na solução contratada como serviço, sendo que as condições contratuais não asseguram direito de propriedade ou acesso aos códigos-fonte da solução completa pelo Sesi;
d)	ausência de definição de mecanismos para assegurar a continuidade do fornecimento da solução no caso de interrupção contratual imprevista, por razões de força maior que afetem a contratada;
e)	ausência de definição de mecanismos para viabilizar, ao final da vigência do contrato, a substituição do fornecedor e/ou a manutenção de preços vantajosos para o Sesi, em face de potencial dependência ao fornecedor atual gerada por fatores como as customizações por meio de desenvolvimento realizadas durante a execução contratual.'
105.	Em sua manifestação às peças 60 e 64-68, o Sesi apresenta diversos esclarecimentos relacionados a essa proposta da Sefti, nos quais busca demonstrar que as propostas de ciência seriam desnecessárias, por existirem controles suficientes, o que se passa a analisar.
MANIFESTAÇÃO DO SESI SOBRE O ITEM 'A' DA PROPOSTA DE CIÊNCIA DO PARÁGRAFO 211.3.4 DA PEÇA 57
106.	Em relação ao item 'a' da proposta, o Sesi informa que faz parte da Política de Sistemas de Informação - Ordem de Serviço CNI/SESI/SENAI/IEL 7/2014 a priorização da contratação de pacotes de mercado em vez de desenvolvimento dos sistemas de informação, apontando o seguinte extrato dessa norma (peça 60, p. 2) :
'6.2 Utilização de Pacotes: 
6.2.1 O atendimento da demanda de projetos de Sistemas de Informação usuais deve privilegiar o uso de pacotes. Entende-se como Sistemas de Informação usuais aqueles que se aplicam a diversos tipos de empresas, tais como contabilidade, recursos humanos, suprimentos, ativo fixo, contas a pagar, etc.
6.2.2 Pacotes devem ser adotados nestes casos, a não ser que: 
6.2.2.1 Exijam significativas necessidades de adaptação para atender às funcionalidades importante requeridas, isto é, adaptações que envolvam de 20% a 30% das funcionalidades.
6.2.2.2 Impliquem em condições de preço desfavoráveis (investimento e manutenção durante o Ciclo de Vida) ;
6.2.2.3 Não disponibilizem acesso às informações sobre os Bancos de Dados do Sistema ou sobre as regras de negócio; 
6.2.3 Mesmo no caso de Sistemas de Negócios, havendo pacotes que atendam às funcionalidades requeridas dentro das condições acima, estes devem ter prioridade em relação ao desenvolvimento de Sistemas próprios.'
107.	Prossegue o Sesi apontando as razões pelas quais a entidade entende que a opção por pacotes de software é vantajosa, entre as quais: maior estabilidade, menor custo, relativamente a desenvolvimento próprio, e maior segurança da informação (peça 60, p. 3) .
108.	Informa ainda o Sesi que, em consonância com a referida política, nas aquisições de bens e serviços de TI, também é utilizado o procedimento interno PR06, cujo objetivo, dentre outros, é o estudo de viabilidade da arquitetura técnica e negocial, o levantamento de soluções de mercado e a elaboração de estimativas preliminares de preço. Finaliza os esclarecimentos sobre essa questão, informando que foi realizada uma consulta ao mercado, conhecida como Request for information  (RFI) , com vistas a identificar pacotes disponíveis que atendiam às funcionalidades desejadas (peça 60, p. 3-4) . 
109.	No quadro-resumo (peça 64, p. 5-6) , o Sesi apresenta esclarecimentos semelhantes aos apresentados na peça 60 sobre essa proposta de encaminhamento e elenca os seguintes mecanismos de controle adotados pela entidade que, no seu entendimento seriam suficientes: Política de Sistemas de Informação, Plano Diretor de Tecnologia da Informação (PDTI) , procedimento PR06 - Preparação para Aquisições de Bens e Serviços de TI, bem como a RFI realizada no âmbito desta contratação.
ANÁLISE
110.	De fato, constata-se do extrato da citada Política de Sistemas de Informação - Ordem de Serviço CNI/SESI/SENAI/IEL 7/2014, que os seus itens 6.2.1 e 6.2.3 estabelecem prioridade da contratação de pacotes de software de mercado para suprir necessidades relativas a sistemas informacionais.
111.	Entretanto, encontram-se explícitas no item 6.2.2 da norma as exceções a essa regra geral.
112.	Como se pode observar, o item 6.2.2.1 da política estabelece que a regra geral não se aplica nos casos em que a necessidade de adaptações sejam significativas, da ordem de 20% a 30% das funcionalidades importantes requeridas.
113.	A interpretação lógica e racionalmente plausível para o que dispõe o referido item 6.2.2.1 da política é que, caso o percentual de adaptações (considerados o quantitativo total das importantes funcionalidades requeridas da solução) situar-se dentro dos patamares informados ou superior a isso, está caracterizada a existência de adaptações significativas e, portanto, a regra geral não se aplica. 
114.	Conforme citado à peça 57 (página 20, parágrafo 137) , dispõem o edital e anexos do Pregão Presencial 13/2017 do Sesi que seria aprovada na PoC a empresa cuja solução atendesse no mínimo 70% dos requisitos funcionais obrigatórios, em número de 857, e 100% dos requisitos técnicos obrigatórios, em número de 13.
115.	Observa-se ainda que foram definidos no Anexo III do edital 270 requisitos funcionais complementares, cuja implementação também é exigível, ainda que não durante a PoC (peça 19, Itens não digitalizáveis, arquivo '03 ANEXO III - Requisitos Funcionais Complementares - PRO03083-2016.xlsx') .
116.	Para os fins de que trata o item 6.2.2.1 da política em tela, entende-se que os requisitos considerados obrigatórios no edital do certame equivalem às funcionalidades importantes, sendo menos importantes os requisitos funcionais complementares.
117.	Dessa forma, considerando os quantitativos e percentuais informados dos requisitos funcionais obrigatórios e requisitos técnicos obrigatórios, obtém-se que o percentual médio de requisitos importantes que o Sesi aceitou não estarem implementados é (857*70% + 13*100%) ÷ (857+13) = 70,45%. Assim, o percentual de requisitos importantes a serem supridos por meio de customizações posteriores, conforme previsão do edital do certame em tela, seria de 29,55%.
118.	Esse percentual (29,55%) de requisitos importantes aceitos como não implementados nativamente na solução revela que o Sesi admitiu, nas regras do certame, percentual de adaptações significativas, na solução contratada, que se encontra no extremo superior da faixa-limite definida no item 6.2.2.1 da política antes citada.
119.	Em verdade, constata-se que o percentual admitido para adaptações significativas, no pregão em comento, será, de fato, maior que 29,55%, pois o Sesi previu ainda volume expressivo de pontos de função a serem utilizados, anualmente, para a implementação de funcionalidades novas não previstas no edital, na forma de customização com ônus (peça 2, p. 30, item 9.10.3; peça 26, p. 13) . Embora não seja possível mensurar, previamente, o quantitativo de requisitos que podem vir a ser implementados nessas condições, o volume de pontos de função previsto indica que poderão ser implantados centenas ou até milhares de requisitos adicionais na solução contratada, elevando assim, o percentual de requisitos a serem implementados na forma de customizações por desenvolvimento.
120.	Portanto, de acordo com o item 6.2.2.1 da Política de Sistemas de Informação - Ordem de Serviço CNI/SESI/SENAI/IEL 7/2014, a contratação em tela deveria ter sido enquadrada como exceção à regra geral de priorizar o uso de pacotes de software. Sendo assim, a decisão quanto a priorizar o uso de pacotes, na forma de Software as a Service (SaaS) , nesta contratação, deveria ter sido amparada por meio de adequado estudo de viabilidade (anteprojeto) , conforme comando dos itens 4.2.1.2 e 6.1.1 da mesma política interna, adiante transcritos.
121.	Constata-se que a citada política do Sesi expressamente prevê que deve ser elaborado anteprojeto contendo, entre outros aspectos, estimativa de alternativas para implementação que incluem um estudo comparativo entre o desenvolvimento próprio e a aquisição de pacotes de mercado, tendo em vista a necessidade de diminuição do risco global do projeto (peça 65, p. 25-30, grifou-se) . 
'4.2.1.2 Projetos de Sistemas de Informação - consiste na implementação de novos Sistemas ou grandes modificações em Sistemas já existentes. Os projetos de Sistemas estão divididos nas seguintes fases principais: 
a) Anteprojeto: estudo preliminar que visa estabelecer as macrofuncionalidades a serem abrangidas pelo Sistema, estimativa de recursos necessários e custos envolvidos, estimativa de tempo para implementação, estimativa de benefícios e alternativas para sua implementação, que incluem: 
a.1) Solução através de pacotes: consiste na implementação de aplicativo que, por atender a necessidades comuns a várias empresas, pode ser adquirido pronto no mercado. É possível, no entanto, fazer a chamada customização, que consiste em pequenos ajustes e adaptações, no sentido de adequar o 'pacote' às necessidades específicas das Entidades e Órgãos Nacionais do Sistema Indústria;
a.2) Desenvolvimento próprio: consiste na implementação de aplicativo especialmente desenvolvido e pertencente às Entidade e órgãos do Sistema Indústria; 
 (...) 6.1.1 Todo projeto de Sistemas de informações deve ser precedido de um anteprojeto, que contemple: 
6.1.1.1 Uma análise criteriosa dos investimentos, incluindo análises de custo-beneficio, que levem em conta os resultados a serem alcançados; 
6.1.1.2 A distribuição equilibrada de resultados ao longo do tempo, onde se garantam implementações parciais de curto e médio prazo que diminuam o risco global do projeto e que possam facilitar a decisão de dar continuidade aos trabalhos;
6.1.1.3 A investigação da possibilidade de uso de pacotes de mercado, incluindo um estudo comparativo de solução própria versus pacote.'
122.	A previsão que consta no item 6.5 do procedimento PR06 citado pelo Sesi (parágrafo 109) apenas reafirma a necessidade do estudo previsto na política, ao requerer que o parecer técnico de viabilidade de TI contenha o levantamento das soluções existentes no mercado e a justificativa da escolha do tipo de solução a contratar, entre outros aspectos (peça 65, p. 77) . Note-se que, embora essa norma tenha sido instituída em 2018, após formalizada a contratação em tela, isso em nada afeta o exame ora realizado e suas conclusões, uma vez que a política de sistemas de informação, instituída em 2014, já demandava, como se vê nos comandos antes citados, a realização de estudo abrangente, com as necessárias análises para subsidiar a tomada de decisão.
123.	Constata-se que estudo contemplando análises de custos, benefícios e riscos, bem como levantamento de alternativas para implementação e análise comparativa quanto à adoção de solução própria ou aquisição de pacote de software, era requerido pela política interna do Sesi que dispõe sobre sistemas de informação. Entretanto, não se encontra evidência nos autos sobre a realização de estudo com tais características, como se explana a seguir.
124.	Cumpre ressaltar que, mesmo que não houvesse orientação normativa interna do Sesi, o percentual significativo de customizações por desenvolvimento admitido neste certame para a solução SaaS contratada demandaria a realização de estudo de viabilidade abrangente, com fulcro apenas nas melhores práticas de gestão e governança de TI, como o Cobit 5, em função do elevado risco inerente a essa estratégia.
125.	Portanto, consideradas as melhores práticas e o que expressamente prevê a Política de Sistemas de Informação do Sesi, a decisão quanto à estratégia de provimento da solução de que trata o certame em tela deveria ter-se baseado em estudo comparativo da arquitetura e modelo de negócio que foi adotado (SaaS) com outras alternativas de computação em nuvem disponíveis no mercado, considerando-se potenciais benefícios, custos e riscos dessas arquiteturas, bem como avaliação quanto à possibilidade de desenvolvimento próprio da solução. Registre-se que o desenvolvimento próprio assegura a propriedade integral do software e não exclui a possibilidade de terceirização de etapas da sua produção (peça 65, p. 31) .
126.	A título de exemplo, citam-se as seguintes importantes arquiteturas alternativas de computação em nuvem que poderiam ter sido analisadas no estudo comparativo exigido pela política, conforme descrição encontrada na Wikipedia:
'126.1 Infraestrutura como Serviço (IaaS) :
'Em computação em nuvem, infraestrutura como serviço, também conhecido como Infrastructure as a Service ou IaaS é uma infraestrutura de servidores acessada através da Internet, que pode ser consumida como um serviço. O IaaS é a parte encarregada por prover toda a infraestrutura necessária para a PaaS e o SaaS. O principal objetivo do IaaS é tornar mais fácil e acessível o fornecimento de recursos, tais como servidores, rede, armazenamento e outros recursos de computação essenciais para construir um ambiente sob demanda, que podem incorporar sistemas operacionais e aplicativos. Deste modo o usuário do serviço pode acessar recursos, tal como armazenamento, através da rede e também diminuir custos com a manutenção da infraestrutura que foi terceirizada.
126.2	Plataforma como Serviço (PaaS) :
Em computação, consiste no serviço propriamente dito, de hospedagem e implementação de hardware e software, que é usado para prover aplicações (software como serviço) por meio da Internet. Oferece a possibilidade de substituir o paradigma de aplicações tradicional, no qual programas de computador são instalados na máquina do usuário e ficam assim muito mais restritos às configurações de hardware e software disponíveis nela, principalmente ao sistema operacional. Plataforma como serviço é uma das principais formas de contratar a Computação em Nuvem. Considerada um meio termo entre a IaaS - infraestrutura como serviço e SaaS (...) 
126.3	Software como serviço (SaaS) :
É uma forma de distribuição e comercialização de software. No modelo SaaS, o fornecedor do software se responsabiliza por toda a estrutura necessária à disponibilização do sistema (servidores, conectividade, cuidados com segurança da informação) , e o cliente utiliza o software via internet, pagando um valor pelo serviço. (...) A característica principal é a não aquisição das licenças vitalícias, mas sim o direito pelo uso da licença a partir de pagamentos recorrentes, normalmente mensal ou anual.'
127.	Verifica-se dessas definições que as arquiteturas de computação em nuvem variam de soluções que exigem maior esforço de gerenciamento pelo cliente (IaaS) e possuem menos recursos agregados pelo fornecedor, até arquiteturas que exigem pouco esforço de gerenciamento do cliente (SaaS) e dispõem de maior quantidade de recursos agregados.
128.	Naturalmente que benefícios, custos e riscos associam-se a cada uma dessas arquiteturas e deveriam ter sido avaliados no referido estudo de viabilidade exigido pelas normas do Sesi. Em especial, cita-se como benefício das arquiteturas IaaS e PaaS a possibilidade de o cliente instalar seus próprios softwares (soluções) de negócio, enquanto que, na arquitetura SaaS, o software é parte integrante da solução fornecida.
129.	Registre-se que um estudo de viabilidade deve contemplar o problema e a solução sob várias perspectivas, não apenas quanto a possíveis aspectos vantajosos, como faz o Sesi em sua manifestação, relativamente à plataforma SaaS (parágrafo 107) . Estudo desse tipo requer análise do custo financeiro total das diferentes alternativas de arquiteturas e modelos de negócio (provimento) encontradas no mercado e também a avaliação de risco para o negócio de cada uma delas, a qual deveria considerar os impactos financeiros e não financeiros de possíveis eventos de risco, sendo exemplo desse último tipo a dependência de fornecedor, aspecto que será tratado com maior profundidade, adiante, na análise relacionada a outro item da proposta de ciência.
130.	Em relação ao PDTI da organização como mecanismo de controle pelo Sesi (parágrafo 109) , constata-se que não é suficiente para dispensar a proposta de ciência em tela, pois, no caso concreto, o ponto central destacado nesse instrumento de planejamento é a orientação da entidade para o uso da computação em nuvem e outras diretrizes de negócio que disso se beneficiam. Porém, essa orientação no PDTI não é justificativa suficiente para a não realização de estudo comparativo envolvendo alternativas de computação em nuvem diferentes de SaaS, como IaaS e PaaS, combinadas com o provimento por desenvolvimento próprio do software (que admite a contratação de etapas do desenvolvimento) , estudo esse, ressalte-se, requerido em normas internas, como foi exposto.
131.	No que concerne à RFI como possível mecanismo de controle citado pelo Sesi (parágrafo 109) , também não é suficiente para dispensar a proposta de ciência em tela, pois se verifica que tal consulta foi orientada para obter informações no mercado apenas quanto a soluções providas na arquitetura SaaS, conforme se vê nas estimativas de custos solicitadas, constantes em seus itens 3.2.2 e 5.5 (peça 66, p. 26 e 77) e não contempla os demais aspectos requeridos pelos itens 4.2.1.2 e 6.1.1 da política de sistemas de informação. Portanto, a RFI realizada não supre o estudo de viabilidade abrangente requerido pelas normas internas, conforme antes exposto.
CONCLUSÃO PARCIAL
132.	Em resumo, verifica-se que o Sesi dispõe de certos mecanismos de controle, na forma de políticas e normas procedimentais, que orientam para a realização de estudos que são requeridos pelas melhores práticas de gestão e de governança de TI. Porém, a análise realizada demonstra que a existência desses controles normativos, assim como de outros mecanismos elencados pelo Sesi, não foi efetiva para que um estudo de viabilidade adequado fosse realizado, contemplando diferentes alternativas de arquiteturas e de provimento, e, a partir dele, riscos e benefícios fossem sopesados, de modo a embasar as decisões que foram tomadas. De fato, constata-se que as referidas normas não foram observadas a contento e análises por elas requeridas não foram realizadas.
133.	Portanto, entende-se que é adequada a proposta de ciência da Sefti quanto à 'ausência de avaliação comparativa de diferentes arquiteturas e modelos de negócio das soluções disponíveis no mercado capazes de atender aos requisitos desejados'.
134.	Por fim, entende-se que o grau de necessidade da proposta examinada é alto, pois visa evitar ocorrências semelhantes de alto impacto, considerando-se a magnitude do risco de dependência ao fornecedor identificado, que, em tese, poderia ser evitado por meio da adoção de  arquiteturas e modelo de provimento alternativos, conforme será explanado na análise do item seguinte, e tendo em conta o expressivo montante que poderá ser pago, na forma de customizações com ônus, da ordem de R$ 3.000.000,00 anuais ou R$ 18.000.000,00 ao longo de até seis anos de execução contratual (peça 26, p. 13) .
MANIFESTAÇÃO DO SESI SOBRE O ITEM 'B' DA PROPOSTA DE CIÊNCIA DO PARÁGRAFO 211.3.4 DA PEÇA 57
135.	Esse item trata da ausência de justificativa, na etapa de planejamento da contratação, para a escolha da arquitetura e modelo de negócio selecionada (no caso SaaS) .
136.	De acordo com o Sesi, a adoção do modelo SaaS alinha-se às tendências globais e tecnológicas da indústria, bem como às demandas de negócio da entidade, além de estar em conformidade com Plano Diretor de Tecnologia da Informação (PDTI) , que direciona o atendimento às tendências mundiais e desafios como a transformação digital, considerada a necessidade de convergência de dados sociais, móveis, e computação em nuvem (peça 60, p.4) .
137.	Esclarece o Sesi que a computação em nuvem se enquadra como tendência tecnológica que permite a utilização de recursos computacionais como serviço ao invés da aquisição de um produto e que as demandas da entidade requerem soluções efetivas em que 'os dados devem ser confiáveis e acessíveis, atendendo a princípios de operação contínua, adoção de soluções nativas em nuvem, experiência do cliente, segurança na concepção e planejamento e o balanceamento entre velocidade, riscos e benefícios' (peça 60, p.4-5) .
138.	Prossegue o Sesi informando que software como serviço (SaaS) é uma forma de distribuição e comercialização de software na qual o fornecedor se responsabiliza por toda a estrutura, desde servidores, conectividade, segurança da informação, bem como o próprio software, que o cliente utiliza via internet, pagando um valor pelo serviço oferecido. Finaliza informando que a necessidade do Sesi está totalmente alinhada à adoção de um modelo como SaaS, pois a arquitetura atende na íntegra as necessidades da instituição e sua clientela (peça 60, p. 5) .
139.	No quadro-resumo (peça 64, p. 7-8) , o Sesi apresenta esclarecimentos semelhantes aos apresentados na peça 60 sobre essa proposta de encaminhamento e elenca os seguintes mecanismos de controle adotados pela entidade que, no seu entendimento seriam suficientes: Plano Diretor de Tecnologia da Informação (PDTI) , procedimento PR06 - Preparação para Aquisições de Bens e Serviços de TI, termo de referência do pregão, bem como a RFI realizada no âmbito desta contratação. Adicionalmente, informa que todos os respondentes da RFI apresentaram propostas na modalidade SaaS.
ANÁLISE
140.	Os esclarecimentos do Sesi registrados nos parágrafos 136-137 constituem justificativas aceitáveis quanto a ser necessário, do ponto de vista de negócio, e adequado, do ponto de vista tecnológico, considerando-se a maturidade da indústria, o uso de soluções baseadas em computação em nuvem.
141.	Entretanto, como explanado na análise do item anterior da proposta de ciência, existem diversas outras arquiteturas (modelos) de computação em nuvem no mercado, a exemplo de IaaS e PaaS, além do modelo SaaS, que foi adotado no certame, cada qual apresentando suas vantagens e desvantagens próprias, assim como custos, benefícios e riscos inerentes a cada arquitetura.
142.	O esclarecimento do Sesi no parágrafo 138 apenas justifica que o modelo SaaS é uma das arquiteturas de computação em nuvem que é capaz de atender às necessidades de negócio da entidade. Porém, não contempla justificativas quanto às razões dessa arquitetura específica ter sido adotada, em detrimento de arquiteturas alternativas como IaaS ou PaaS (ou outras delas derivadas, mais modernas, baseadas em containers e microservices) , nem por que foi aceito volume expressivo de customizações por desenvolvimento, fator de elevação de riscos e custos, como se explana a seguir. 
143.	Vislumbram-se como importantes alternativas que poderiam ter sido avaliadas pelo Sesi, nesse caso concreto, a possibilidade de contratação de plataforma de computação em nuvem na arquitetura IaaS ou PaaS associadas ao desenvolvimento próprio da solução. As vantagens, desvantagens, custos e riscos dessas alternativas, comparativamente à arquitetura SaaS com customizações, mereceriam (e pelo que dispõe as normas internas do Sesi deveriam) ter sido contempladas em adequado estudo de viabilidade. Uma vantagem da adoção de alternativas como IaaS ou PaaS associadas ao provimento do software por desenvolvimento próprio (peça 65, p. 31) seria a redução significativa da dependência do fornecedor, pela asseguração de todos os direitos necessários ao acesso e uso dos códigos-fontes, mesmo no caso de substituição da empresa contratada. 
144.	Reitera-se que um importante risco da adoção do SaaS, na forma como prevista neste certame, é a dependência tecnológica do fornecedor. Esse risco é consequência direta do fato de que o edital prevê volume expressivo de customizações, consideradas em duas categorias: customizações sem ônus (implementação após a PoC de até 29,55% das funcionalidades importantes) e customizações com ônus (grande quantidade de pontos de função para desenvolvimento de funcionalidades novas) , conforme antes se explanou (parágrafos 117-119) . 
145.	Descreve-se a seguir as principais razões para esse risco se manifestar, como isso ocorre e seus impactos.
146.	Um dos principais motivos pelo qual os pacotes de software, gênero ao qual o SaaS pertence, se popularizaram, é o fato de que, nesse modelo, o fornecedor desenvolve uma aplicação padronizada e a comercializa a um número grande de clientes, que necessitam das mesmas funcionalidades. O resultado dessa padronização é o ganho de escala que beneficia ambas as partes: o fornecedor vende mais e os clientes pagam valor mais baixo do que pagariam pelo desenvolvimento de uma aplicação personalizada.
147.	Assim, customizações ou adequações por desenvolvimento, em pacote de software ou SaaS, para atender necessidades especiais de um cliente, deveriam ser exceção, pois não geram o benefício do ganho de escala. Ao contrário, é alta a probabilidade de prejuízo financeiro nessa situação, pois o contratante desse tipo de serviço não detém licença permanente de uso da solução. Dessa forma, as modificações realizadas para atender necessidades especiais do cliente serão perdidas ao final do contrato.
148.	Nessa situação, pouco adianta ao cliente deter direitos apenas sobre as customizações que realizar, já que não lhe resta assegurado o direito de utilizar a solução completa nem o direito de acessar e utilizar os códigos-fontes da solução como um todo, com vistas a fazer bom e efetivo proveito dos fragmentos dos códigos de customizações cuja propriedade detenha. A alternativa de usar tais fragmentos com outra solução também não é realista, pela dependência natural entre pedaços de código-fonte e o restante de um sistema maior (funções e bibliotecas privadas) . 
149.	Logo, em uma solução SaaS fortemente customizada por desenvolvimento, como é o caso em análise, existe alta dependência do cliente ao fornecedor específico daquela solução, resultando em sérias dificuldades para a substituição desse fornecedor sem causar prejuízos à organização.
150.	Verifica-se que o risco de dependência do fornecedor, identificado no certame em tela, pode produzir impactos estratégicos e financeiros danosos, entre os quais: i)  dificuldade para substituir o fornecedor sem o efeito adverso de deixar de usufruir das funcionalidades implementadas por customização; ii)  dificuldade de obter renegociação contratual vantajosa, por não existir fornecedor alternativo capaz de atender a todas as funcionalidades implantadas por customização; iii)  perda financeira, referente aos investimentos realizados na forma das customizações durante toda a contratação, caso a entidade decida por substituir o fornecedor.
151.	Os impactos adversos citados no parágrafo anterior serão explanados com mais detalhes na análise dos esclarecimentos do Sesi ao item 'e' da proposta de ciência (parágrafos 201-218) .
152.	Em função da magnitude do risco identificado na escolha da plataforma SaaS adotada no pregão do Sesi, consideradas as características específicas previstas no edital, como o volume expressivo de customizações e tendo em vista as melhores práticas de gestão e governança de TI, a justificativa para a adoção dessa arquitetura exigiria a apresentação de estudo de viabilidade completo, contemplando análise dos benefícios, custos totais e riscos, comparativamente a outras alternativas, incluindo comparação com a alternativa de desenvolvimento próprio. 
153.	Ademais, estudo abrangente e com essas características era requerido em normas internas, como antes explanado (parágrafos 121-129) . 
154.	Aliás, o próprio Sesi manifesta-se no sentido de que a computação em nuvem que busca adotar é fundamentada no balanceamento entre velocidade, riscos e benefícios (parágrafo 137) . Mas não apresenta nos autos os estudos de viabilidade que deveriam ter sido realizados, contemplando análises de custo-benefício e de riscos, entre outros aspectos necessários a justificar, adequadamente, a adoção da arquitetura SaaS neste certame, associada a expressivo volume de customizações por desenvolvimento.
155.	Assim, pela falta de um estudo de viabilidade adequado, aspecto tratado na análise do item anterior, constata-se que o Sesi não é capaz de justificar a escolha da arquitetura SaaS com expressivo volume de customizações, comparativamente a outras possíveis alternativas. Verifica-se que os mecanismos elencados pelo Sesi em seus esclarecimentos (parágrafo 139) não são capazes de justificar a decisão tomada na etapa de planejamento da contratação, ou seja, não respondem à pergunta: 'Qual, dentre as arquiteturas e modelos de negócio/provimento, considerando-se as opções disponíveis no mercado e internamente, é mais adequada para a implantação desta solução, tendo em conta custos, benefícios e riscos?'.
156.	Outros aspectos demonstrativos da ineficácia, para o fim almejado, dos demais mecanismos citados pelo Sesi (PDTI e normas internas) já foram apresentados ao longo da análise do item anterior da proposta de ciência (parágrafos 130-131) .
CONCLUSÃO PARCIAL
157.	Do exposto, entende-se que é adequado dar ciência ao Sesi de que, na presente contratação, verificou-se ausência de justificativa da escolha da arquitetura e modelo de negócio da solução selecionada.
158.	Por fim, entende-se que o grau de necessidade da determinação que foi proposta é alto, haja vista a magnitude do risco de dependência ao fornecedor identificado e tendo em conta o expressivo montante que poderá ser pago, na forma de customizações com ônus, da ordem de R$ 3.000.000,00 anuais ou R$ 18.000.000,00 ao longo de até seis anos de execução contratual (peça 26, p. 13) , valores esses que podem vir a se transformar em prejuízo ao Sesi, devido ao risco apontado.
MANIFESTAÇÃO DO SESI SOBRE O ITEM 'C' DA PROPOSTA DE CIÊNCIA DO PARÁGRAFO 211.3.4 DA PEÇA 57
159.	Esse item trata da proposta de ciência relativamente à ausência de análise comparativa do custo-benefício de se realizar customizações por meio de desenvolvimento, com ônus, na solução contratada como serviço, sendo que as condições contratuais não asseguram direito de propriedade ou acesso aos códigos-fonte da solução completa pelo Sesi.
160.	Sobre esse ponto, os esclarecimentos prestados pelo Sesi foram (peça 60, p. 6) :
	'Relativo a este item, a RFI (request for information) realizada pelo SESI previamente à licitação, atestou no mercado ampla disponibilidade de pacotes de software em SST, quando foi verificada a existência de soluções compatíveis com a necessidade e identificados potenciais fornecedores. Relevante informar que todas as empresas consultadas ofereceram propostas na modalidade SaaS. Uma vez que as soluções na modalidade Saas atendiam a necessidade do SESI, somado ao disposto na Política de Sistemas de Informação adotada pelo Sistema Indústria, dúvidas não restaram que a adoção de software de prateleira seria mais benéfica, econômica e segura para a entidade.'
161.	Ainda em relação a esse item, o Sesi informa que (peça 60, p. 8) :
	'Nos itens 192 e 193 da instrução, a unidade técnica entende pela necessidade dos códigos-fonte serem de propriedade do SESI em caso de alterações/customizações da solução realizadas pela contratada. No entanto, tal entendimento esbarra em uma limitação de mercado, pois o domínio do código-fonte da solução completa vai de encontro à priorização do uso de pacotes (adoção de software como serviço) . (...) Todos os contratos que envolvem TI são geridos com base no procedimento de 'Gestão de Contratos de TI - PR05', em que constam medidas de natureza técnica que garantem os controles sobre as customizações das soluções como: controle da execução do serviço, planejamento, acompanhamento e fiscalização da execução contratual e monitoramento da lista de riscos.'
162.	No quadro-resumo (peça 64, p. 9-10) , o Sesi apresenta esclarecimentos semelhantes aos apresentados na peça 60 sobre essa proposta de encaminhamento e elenca como mecanismo de controle adotado pela entidade a RFI realizada no âmbito desta contratação. 
ANÁLISE
163.	O alto risco de efeitos adversos decorrentes da adoção de pacote de software na modalidade SaaS associado a alto volume de customizações (com e sem ônus) foi detalhado na análise dos esclarecimentos relativos ao item anterior da proposta de ciência da Sefti (parágrafos 144-150) .
164.	Em função da magnitude do risco de dependência do fornecedor, considerando-se as melhores práticas de governança e gestão de TI, assim como o princípio constitucional e administrativo da eficiência e as próprias normas internas da entidade, entende-se que a justificativa para o modelo de provimento adotado (SaaS com grande volume de customizações) exigiria a apresentação de estudo de viabilidade completo, contemplando análise dos benefícios, custos totais e riscos, comparativamente a outras alternativas, como antes explanado (parágrafos 121-129) .
165.	No que concerne às afirmações do Sesi de que a RFI seria possível mecanismo de controle (parágrafo 162) e que todas as propostas obtidas na RFI foram na modalidade SaaS (parágrafo 160) , constata-se que não são suficientes para dispensar a proposta de ciência em tela, pois se verifica que a consulta foi orientada para obter informações no mercado apenas quanto a soluções providas na arquitetura SaaS, conforme estimativas de custos solicitadas constantes nos itens 3.2.2 e 5.5 da RFI (peça 66, p. 26 e 77) . Ademais, a RFI realizada não contempla os demais aspectos requeridos pelos itens 4.2.1.2 e 6.1.1 da política que dispõe sobre os sistemas de informação. 
166.	Constata-se que a referida RFI não contempla a avaliação identificada como ausente e que é o objeto desse item da proposta de ciência, qual seja, ausência de análise comparativa do custo-benefício de se realizar customizações por meio de desenvolvimento na solução contratada como serviço (SaaS) , tendo em conta que as condições contratuais não asseguram direito de propriedade ou acesso aos códigos-fonte da solução completa pelo Sesi.
167.	Mesmo que o mercado somente dispusesse de pacotes na modalidade SaaS, o que não ficou comprovado, a análise comparativa ainda deveria ser realizada, pois tal situação não demonstra a impossibilidade ou inadequação do desenvolvimento próprio do software associado a outras alternativas de computação em nuvem, a exemplo de IaaS ou PaaS. Reitera-se que, de acordo com as políticas e normas internas do Sesi, a confrontação entre as possíveis alternativas de provimento deveria ter sido objeto de análise comparativa, como já se expôs.
168.	Também não é possível acatar o entendimento do Sesi, transcrito no parágrafo 160, de que não resta dúvida de que a adoção de software de prateleira na modalidade SaaS estaria em conformidade com a Política de Sistemas de Informação e seria mais benéfica, econômica e segura para a entidade. Note-se que já se demonstrou que a priorização da adoção de pacote de software ou SaaS para o certame em tela não foi devidamente justificada, em face do alto volume de customizações requerido, e contrariou, inclusive, a citada política do Sesi (parágrafos 110-123) . Ou seja, o caso concreto requeria uma análise comparativa do custo-benefício, inclusive quanto aos riscos, de se realizar customizações por meio de desenvolvimento, com ônus, na solução contratada como SaaS, sem aquisição da propriedade dos códigos-fonte, relativamente a outras alternativas de provimento, o que não foi feito, e é disso que trata este item da proposta de ciência. Logo, pairam muitas dúvidas quanto ao acerto da decisão.
169.	Há que se esclarecer o contexto do entendimento que foi registrado pela Sefti na instrução anterior (peça 57, parágrafos 192-193) , no sentido de que haveria necessidade de que o código-fonte da solução fosse de domínio do Sesi, conforme informa a entidade em sua manifestação (parágrafo 161) .
170.	Em realidade, o que esta unidade técnica buscou apontar, naquela oportunidade, é que o domínio do código-fonte da solução completa seria necessário para dar eficácia à previsão do item 19.7 do TR, a qual assegura a propriedade do Sesi apenas aos direitos autorais, patrimoniais e conexos das customizações por meio de desenvolvimento realizadas, algo que não é suficiente para mitigar o risco de dependência ao fornecedor, pelas razões expostas aos parágrafos 142-150 desta instrução.
171.	Verifica-se que o Sesi admite em sua manifestação que não é possível obter direitos sobre o código-fonte completo da solução, pois isso esbarra em uma limitação de mercado (parágrafo 161) . Esse fato pode justificar a dificuldade de se adotar tal medida para mitigar o risco de dependência ao fornecedor identificado, mas não demonstra que foram adequadas, eficazes e suficientes as medidas mitigatórias adotadas, já que o risco persiste. 
172.	Assim, reitera-se, o que se apontou na instrução anterior: a medida do item 19.7 do TR não é eficaz para efetiva mitigação do risco de dependência tecnológica do fornecedor. 
173.	Cabe ao gestor, ao decidir sobre alternativas identificadas em análise de riscos, avaliar amplo leque de possíveis ações mitigatórias para reduzir efetivamente o nível do risco. Obviamente que as decisões tomadas quanto às ações de tratamento dos riscos devem se orientar por princípios administrativos já sedimentados, como os da eficiência e economicidade, entre outros. 
174.	O fato concreto é que o risco de dependência ao fornecedor não foi efetivamente mitigado no certame em tela e não há elementos nos autos que justifiquem essa situação.
175.	Note-se que o gestor do Sesi poderia ter optado por evitar o risco, em vez de mitigá-lo. Para tanto, a adoção de outros paradigmas de fornecimento e de arquitetura da solução poderiam e deveriam ter sido analisados, mediante estudo de viabilidade apropriado, mas não o foram. Uma possível forma de evitar o risco de dependência do fornecedor e suprir acesso total ao código-fonte do software seria a adoção de arquitetura PaaS ou IaaS associada com o desenvolvimento próprio do software, como antes citado. Contudo, não foram realizados estudos comparativos desse tipo, a fim de apoiar a tomada de decisão.
176.	Em relação à aplicação das atividades do procedimento PR05 citado pelo Sesi (parágrafo 161) , também não se verifica que isso seja adequado ou suficiente para mitigar o risco identificado, pois as ações elencadas tão somente tratam de controles para assegurar que as customizações sejam realizadas em conformidade com as solicitações e da forma planejada. Porém, não têm o condão de reduzir a dependência tecnológica do fornecedor, característica que é inerente ao volume expressivo de customizações admitidas no certame, como anteriormente explanado, resultando em grande quantidade de funcionalidades que não será possível encontrar em solução de outro fornecedor.
CONCLUSÃO PARCIAL
177.	Do exposto e considerando-se a descrição do risco de dependência do fornecedor e seus impactos, relatados nos parágrafos 142-150 desta instrução, ratifica-se o entendimento de que os mecanismos de controle utilizados pelo Sesi, não mitigam, efetivamente, o risco de dependência ao fornecedor e eventuais impactos derivados dessa situação, como dificuldades para sua substituição sem incorrer em prejuízos financeiros.
178.	Agrava essa conclusão o fato de que o risco de dependência do fornecedor e seu efeito na continuidade dos serviços deveria ter sido considerado no âmbito de análises que eram demandadas pelas normas internas e que não foram realizadas. Por exemplo, a preocupação com a continuidade das soluções contratadas de terceiros, considerando, entre outros aspectos a necessidade de substituição de fornecedor, é mandamento contido na Política de Sistemas de Informação do Sesi, nos seguintes termos (peça 65, p. 31) :
	'6.2.4.2 	Previsão de formas de continuidade, quando da aquisição de Sistemas de terceiros, em função de evoluções e alternativas, tais como: decisão de mudança de plataformas e fornecedores;'
179.	Conclui-se que esse item da proposta de ciência é necessário e adequado, pois trata de aspecto complementar aos dos itens analisados anteriormente, no qual se identificou a ausência de estudo adequado, contendo avaliação comparativa de diferentes arquiteturas e modelos de negócio das soluções disponíveis no mercado capazes de atender aos requisitos desejados, o qual, se fosse realizado, poderia auxiliar a evitar ou melhor mitigar o risco ora analisado.
180.	Por fim, entende-se que o grau de necessidade da proposta examinada é alto, pois visa evitar ocorrências semelhantes de alto impacto, haja vista, a magnitude do risco de dependência ao fornecedor identificado e tendo em conta o expressivo montante que poderá ser pago, na forma de customizações com ônus, da ordem de R$ 3.000.000,00 anuais ou R$ 18.000.000,00 ao longo de até seis anos de contratação (peça 26, p. 13) , valores esses que podem vir a se transformar em prejuízo ao Sesi, devido ao risco apontado.
181.	Por oportuno, julga-se necessário promover pequenos ajustes no texto da referida proposta de ciência, para melhor descrever a falha identificada no planejamento da contratação e seus impactos e melhor orientar as ações do Sesi. Esses ajustes redacionais, na forma abaixo, resultam em redação idêntica à do item 'e' da proposta de ciência, que se verá adiante, razão pela qual apenas um desses itens será mantido na proposta final a ser encaminhada:
	'c)  ausência de adequada análise de riscos e do custo-benefício de se realizar volume expressivo de customizações por meio de desenvolvimento na solução contratada como serviço (SaaS) , considerando-se que não foram adotadas medidas adequadas e efetivas para mitigar a alta dependência do fornecedor contratado, fato que dificulta sua substituição e eleva a probabilidade de prejuízos financeiros futuros à entidade, seja nas prorrogações contratuais, seja em eventual nova licitação.'
MANIFESTAÇÃO DO SESI SOBRE O ITEM 'D' DA PROPOSTA DE CIÊNCIA DO PARÁGRAFO 211.3.4 DA PEÇA 57
182.	Este item da proposta de ciência trata da ausência de definição de mecanismos para assegurar a continuidade do fornecimento da solução no caso de interrupção contratual imprevista, por razões de força maior que afetem a contratada.
183.	Em relação a isso, o Sesi informa em seus esclarecimentos que a entidade adotou, no edital e contrato, instrumentos de proteção para assegurar a continuidade da utilização da solução contratada. Cita que os itens 19.4-19.7.2 do termo de referência estabelecem cláusulas com as seguintes características (página 60, p. 6) :
a)  obrigação da contratada em devolver de imediato todas as informações e dados do Sesi que são por ela custodiados, quando solicitado;
b)  afirmação de que o Sesi é o proprietário único e exclusivo das informações e dados custodiados pela contratada;
c)  obrigação da contratada manter confidencialidade das informações e dados que custodia, sob pena de reparação de eventuais perdas e danos; e
d)  afirmação de que o Sesi é o proprietário exclusivo dos direitos autorais, patrimoniais e conexos, relativamente às customizações realizadas na solução contratada, podendo modificar, atualizar e reaproveitar essas customizações em outros produtos, alienar ou ceder tais direitos, sem qualquer contrapartida à contratada.
184.	Ainda sobre esse ponto, o Sesi informa que executa um procedimento de gestão de contratos de TI denominado PR05, o qual dispõe sobre a transição contratual e contempla a verificação de recursos humanos e materiais necessários à continuidade dos serviços, entrega de versões finais de produtos e documentações e transferência final de conhecimentos (peça 60, p. 6) .
185.	No quadro-resumo (peça 64, p. 10-12) , o Sesi apresenta esclarecimentos semelhantes aos apresentados na peça 60 sobre essa proposta de encaminhamento e elenca como mecanismos de controle adotados pela entidade o regulamento de licitações e contratos, o termo de referência do certame e o procedimento PR05 citado.
ANÁLISE
186.	Constata-se que alguns dos instrumentos de proteção citados pelo Sesi em sua manifestação são efetivos para assegurar direitos legais, inclusive quanto à reparação de perdas e danos, mas não efetivos para assegurar a continuidade da realização dos serviços em caso de substituição do fornecedor, que é o ponto central da medida proposta. 
187.	Enquadram-se nessa categoria os instrumentos arrolados nos itens 'a', 'b', 'c' e 'd' do parágrafo 183. Os itens 'a', 'b' e 'c' asseguram, em tese, a propriedade das informações pelo Sesi, o uso adequado dessas informações pela contratada e sua devolução, mas não atacam o problema de como transportar e utilizar essas informações em solução de outro fornecedor, caso necessário, de forma efetiva e tempestiva. A cláusula do item 'd' do mesmo parágrafo não é capaz de assegurar o transporte das customizações realizadas em certa solução para uso em solução de outro fornecedor, pelas razões expostas no parágrafo 148 desta instrução.
188.	Quanto às atividades previstas no procedimento de gestão contratual PR05, não há razoabilidade em presumir que serão efetivas para assegurar que todo o conjunto de funcionalidades existentes passem a funcionar, tempestivamente, em solução de outro fornecedor, pois tais atividades estão previstas para serem executadas apenas na etapa de transição contratual, com prazo exíguo de noventa dias para transferência de conhecimentos (peça 2, p. 2, item 1.8) , e considerando-se que a mudança de fornecedor exigirá o redesenvolvimento de volume expressivo de customizações (com e sem ônus) que foi identificado nessa contratação.
189.	Ademais, constata-se que todos os instrumentos de proteção apontados pelo Sesi tratam da substituição do fornecedor de forma prevista e controlada, mas nenhum deles é capaz de oferecer solução razoável para o problema de assegurar a continuidade dos serviços em face de interrupção do fornecimento dos serviços pela contratada por razões de força maior e imprevistas, que é o cerne da proposta de ciência em tela.
190.	Como exemplos de situação desse tipo, podem-se citar catástrofes naturais, epidêmicas ou até mesmo eventos tecnológicos e financeiros não previstos, inerentes ao mercado, que impossibilitem a continuidade das operações do fornecedor e se manifestem de modo abrupto, inviabilizando uma transição programada.
191.	Para mitigar impactos do risco de descontinuidade do fornecimento dos serviços, decorrente de eventos desse tipo, pode-se vislumbrar ações, entre outras, como as seguintes: i)  estabelecimento da obrigação de entrega de cópias dos dados custodiados em periodicidade curta (diária ou semanal) ; ii) obrigação da contratada em implementar as customizações de forma reutilizável e desacoplada do sistema completo, para viabilizar sua transposição ágil para uso em outra solução; iii) previsão de entrega, em periodicidade curta, dos códigos-fontes das customizações realizadas pela contratada.
192.	Entende-se que o planejamento desta contratação, que se caracteriza pela alta dependência do fornecedor, conforme explanado nos parágrafos 163-181 desta instrução, deveria ter-se fundamentado em estudo técnico abrangente, contemplando aspectos como a necessária análise de riscos, no qual, entre outros, o risco de interrupção imprevista do fornecimento fosse identificado e ações de mitigação apropriadas, a exemplo das citadas no parágrafo anterior, entre outras, fossem tempestivamente adotadas.
193.	Agrava essa conclusão o fato de que o item 6.2.4.2 da Política de Sistemas de Informação do Sesi explicitamente requer que sejam previstas formas de continuidade para sistemas adquiridos de terceiros, inclusive em face da necessidade de mudança de plataforma e substituição de fornecedor.
194.	Essa política e outros mecanismos de controle citados pelo Sesi, como o regulamento de licitações e contratos da entidade e normas internas (parágrafo 185) possuem características de indutores de comportamento, mas, no caso concreto, constata-se que não foram capazes de assegurar a implementação de controles subjacentes necessários, concretos e efetivos, para mitigar relevantes riscos identificados nessa contratação.
CONCLUSÃO PARCIAL
195.	Dessa forma, como não se verificam nos esclarecimentos do Sesi e demais documentos nos autos que tenham sido adotadas ações ou controles concretos efetivos capazes de assegurar a continuidade do fornecimento da solução no caso de interrupção contratual imprevista, por razões de força maior que afetem a contratada, entende-se adequada a proposta de ciência em tela.
196.	Por fim, entende-se que o grau de necessidade da proposta examinada é alto, pois visa evitar a concretização de riscos de alto impacto para a organização, pois a indisponibilidade de serviços com alta relevância para o negócio do Sesi, como se verifica nesse caso, traria prejuízos financeiros e estratégicos irremediáveis à entidade.
MANIFESTAÇÃO DO SESI SOBRE O ITEM 'E' DA PROPOSTA DE CIÊNCIA DO PARÁGRAFO 211.3.4 DA PEÇA 57
197.	Este item da proposta de ciência trata da ausência de definição de mecanismos para viabilizar, ao final da vigência do contrato, a eventual substituição do fornecedor e/ou a manutenção de preços vantajosos para o Sesi, em face de potencial dependência ao fornecedor atual gerada por fatores como as customizações por meio de desenvolvimento (com e sem ônus) realizadas durante a execução contratual.
198.	Em seus esclarecimentos, o Sesi aponta que o regulamento de licitações e contratos da entidade exige, para as prorrogações contratuais, justificativa da necessidade e da vantagem do preço, além de existir previsão, no art. 30 da norma, que limitaria o acréscimo contratual em 25% do valor inicial (peça 60, p. 7) .
199.	No que se refere às customizações, o Sesi manifestou-se da seguinte forma (peça 60, p. 7) :
	'Quanto às customizações sem ônus para o contratante, entendemos que os estudos prévios, planejamento para contratação e a prova de conceitos realizados pelo SESI, objetivaram conhecer a solução de forma detalhada, o que mitiga a necessidade de customizações.
	Adicionalmente, o ANEXO I - Termo de Referência - dispõe sobre as customizações com ônus que, verificada sua necessidade, deverão sempre ser aprovadas e justificadas pelo SESI, garantindo o atendimento das necessidades do negócio, conforme transcrito (...) '
200.	No quadro-resumo (peça 64, p. 12-14) , o Sesi apresenta esclarecimentos semelhantes aos apresentados na peça 60 sobre essa proposta de encaminhamento, cita adicionalmente o art. 29 do seu regulamento de licitações e contratos e elenca como mecanismos de controle adotados pela entidade: o referido regulamento, o termo de referência do certame e o procedimento PR05, que trata de procedimentos de gestão contratual.
ANÁLISE
201.	Os esclarecimentos do Sesi não atacam o cerne do problema apontado na proposta de ciência em tela, que é mitigar adequadamente o risco de que o Sesi não seja prejudicado financeiramente ao negociar a prorrogação do contrato com o fornecedor atual ou no caso de optar pela substituição do fornecedor.
202.	A causa principal desse risco foi identificada como sendo a dependência ao fornecedor, gerada pelo expressivo volume de customizações por meio de desenvolvimento, com e sem ônus, que o edital admitiu serem implementadas durante a execução contratual. Esse fato já foi demonstrado nas análises realizadas aos parágrafos 110-119, 142-150 e 163-181. 
203.	Portanto, não é admissível o entendimento do Sesi de que as análises realizadas no planejamento da contratação mitigam a necessidade de customizações sem ônus, pois, como demonstrado, o Sesi não realizou as análises necessárias e nem adotou medidas suficientes para a mitigação efetiva do risco em tela e suas causas, como a dependência do fornecedor.
204.	Também não é possível acolher o argumento de que a limitação de acréscimos em 25%, conforme consta no art. 30 do Regulamento de Licitações e Contratos do Sesi, constitua controle adequado para mitigar o risco de prejuízo ao Sesi nas prorrogações de contrato com o fornecedor atual. Constata-se que tal artigo dispõe sobre a possibilidade de complementação ou acréscimo no objeto da contratação, o que inclui o aumento de preço, mas, logicamente, requer contrapartida em acréscimo nos serviços a realizar em montante equivalente (peça 64, p. 68) . Logo, esse comando normativo e esse percentual não se aplicam à situação que está sendo analisada, que é o reajuste de preço sem contrapartida do fornecedor.
205.	Quanto à alegação de que as customizações com ônus estão previstas para serem realizadas mediante análise, justificativas e aprovação, nada disso ameniza o fato de que um volume expressivo de customizações por meio de desenvolvimento foi previsto de ser implementado e que se deve admitir a possibilidade de que o serão.
206.	Em função do alto volume de customizações, é alto o risco de dependência ao fornecedor, ou seja, dificuldade natural em substituí-lo, já que as funcionalidades obtidas por meio das customizações realizadas atendem necessidades específicas do Sesi e não serão obtidas em solução de outro fornecedor no mercado.
207.	Considerado esse cenário, avalia-se a seguir se as previsões constantes do regulamento de licitações e contratos, citadas pelo Sesi, seriam suficientes para mitigar o risco de eventual prejuízo financeiro à entidade. 
208.	Caso o Sesi entenda que o reajuste proposto pela contratada não é compatível com a evolução dos custos reais, a entidade terá as seguintes alternativas, se não houver acordo:
a)  aceitar a prorrogação, mesmo com reajuste superior ao que seria adequado; ou
b)  não aceitar a prorrogação e fazer licitação para selecionar outro fornecedor no mercado.
209.	Como existe alta dependência do fornecedor atual, dificultando a alternativa de substituí-lo por outro fornecedor do mercado, a opção pela alternativa 'a' do parágrafo anterior, no sentido de prorrogar o contrato, resultará em prejuízos financeiros ao Sesi.
210.	Caso o Sesi opte pela alternativa 'b' acima elencada, também incorrerá em prejuízos financeiros, pois, além dos custos administrativos de licitar, terá de arcar com os custos de reimplementar, na solução do novo fornecedor, todas as funcionalidades que tiverem sido implementadas por customizações na solução do antigo fornecedor.
211.	 Note-se que, ainda que pudesse ser aplicado, por hipótese, nas prorrogações contratuais, o limite de 25% a que se refere o art. 30 do regulamento de licitações e contratos (que já se viu não ser aplicável a essa situação) , esse controle não asseguraria ausência de eventual prejuízo financeiro, pois, se a evolução real dos custos tiver sido menor, o limite nesse percentual não seria adequado. Exemplificando: se a evolução real dos custos no período for 8% e vier a ser autorizado reajuste de preço em 25%, certamente que haverá considerável perda financeira para a instituição.
212.	Ademais, constata-se que, ao contrário do que afirma a entidade, o art. 29 do Regulamento de Licitações e Contratos do Sesi não requer que os preços renegociados sejam vantajosos, apenas que a alteração seja justificada (peça 64, p. 68) . Assim, reajustes de preços do contrato em tela poderiam, em tese, ser justificados pela dificuldade de substituição do fornecedor, ainda que os valores não sejam vantajosos.
CONCLUSÃO PARCIAL
213.	Portanto, fica demonstrado que os mecanismos de controle apontados nos esclarecimentos do Sesi não são suficientes para evitar potencial prejuízo à entidade e que houve falha no planejamento da contratação, pois a avaliação desse relevante risco era necessária e controles subjacentes, na forma de medidas de mitigação concretas e efetivas, deveriam ter sido tomadas, razão pela qual entende-se que a proposta de ciência é adequada.
214.	Ademais, verifica-se que, no âmbito deste certame, não foram previstos controles concretos e efetivos sequer para permitir adequada avaliação, pelo Sesi, quanto à evolução real dos custos dos serviços prestados, considerando os insumos utilizados (pessoal, software, hardware, infraestrutura contratada, etc.) . A título de exemplo, controle que poderia ter sido implementado com essa finalidade seria exigência de entrega, pela contratada, de demonstrativo da composição inicial dos custos e, a cada renegociação de preços, apresentação de demonstrativo atualizado. Esse tipo de controle, se existente, embora insuficiente para mitigar adequadamente o risco de prejuízos financeiros nas prorrogações contratuais, seria importante medida auxiliar para esse fim.
215.	Do exposto, considera-se que o grau de necessidade desse item da proposta é alto, pois visa evitar ocorrências semelhantes que, conforme explanado, elevam sobremaneira o risco de prejuízos financeiros à entidade.
216.	Convém registrar ainda que a proposta de ciência em tela, decorrente das falhas antes expostas no planejamento da contratação de que trata o Pregão Presencial 13/2017, visam evitar ocorrências semelhantes, sendo de especial interesse a correção dessas falhas não apenas para orientar as prorrogações contratuais permitidas nas normas, mas também para orientar a licitação futura que será realizada ao fim do prazo improrrogável de sessenta meses.
217.	Assim, entre as ações que se espera sejam realizadas pelo Sesi em face desse item da proposta de ciência, está a análise de como a entidade poderá capitalizar também para si o benefício real que a atual contratada terá na licitação futura para o mesmo objeto, considerando-se a dependência do fornecedor já explanada e o cenário provável de que o contrato seja prorrogado por seis anos. O pior resultado seria a não realização de nenhuma análise e planejamento nesse sentido pelo Sesi e ocorrer a futura contratação direta do fornecedor atual, por ser o único capaz de atender o amplo conjunto de requisitos desejados, a preços pouco vantajosos para a entidade.
218.	Por oportuno, em função do que foi explanado, sugerem-se ajustes na redação desse item da proposta de ciência, da forma abaixo, para deixar mais claro os riscos que foram identificados e para melhor orientar as futuras ações do Sesi. Esses ajustes redacionais, na forma abaixo, resultam em redação idêntica à do item 'c' da proposta de ciência, razão pela qual apenas um desses itens será mantido na proposta final a ser encaminhada:
	'e)  ausência de adequada análise de riscos e do custo-benefício de se realizar volume expressivo de customizações por meio de desenvolvimento na solução contratada como serviço (SaaS) , considerando-se que não foram adotadas medidas adequadas e efetivas para mitigar a alta dependência do fornecedor contratado, fato que dificulta sua substituição e eleva a probabilidade de prejuízos financeiros futuros à entidade, seja nas prorrogações contratuais, seja em eventual nova licitação.'
SOBRE A NECESSIDADE E ADEQUAÇÃO DA PROPOSTA DE RECOMENDAÇÃO DO PARÁGRAFO 211.4 DA PEÇA 57
219.	A proposta de recomendação contida no parágrafo 211.4 da peça 57 (instrução anterior) tem o seguinte conteúdo:
	'211.4 recomendar ao Serviço Social da Indústria - Departamento Nacional (Sesi/DN) , com fulcro no art. 250, inciso III, do Regimento Interno do TCU, que implemente ações com vistas a mitigar os riscos de descontinuidade do fornecimento da solução contratada como resultado do Pregão Presencial 13/2017, bem como para mitigar os riscos de efeitos estratégicos ou financeiros adversos no caso de substituição do fornecedor a qualquer tempo, em decorrência da dependência tecnológica desenvolvida com o fornecedor atual;'
220.	Não houve esclarecimentos do Sesi, à peça 60, sobre esta proposta de encaminhamento. 
221.	No quadro-resumo (peça 64, p. 15-16) , o Sesi manifesta-se no sentido de que o planejamento e o estudo técnico realizados pela entidade, conforme detalhados nos demais esclarecimentos prestados, abordariam todos os elementos apontados nesta proposta de recomendação.
ANÁLISE
222.	Verifica-se que os esclarecimentos prestados pelo Sesi não são capazes de elidir a necessidade da referida proposta da Sefti, considerando-se as análises que já foram realizadas nesta instrução.
223.	Como anteriormente explanado, ratifica-se o entendimento de que é alto o risco de dependência do fornecedor, em função do volume expressivo de customizações por desenvolvimento admitidos no certame, com e sem ônus, e que não foram adotadas medidas mitigatórias suficientes para adequada e efetiva mitigação desse risco (parágrafos 110-119, 142-150 e 163-181) .
224.	Entre os possíveis impactos de tal risco está a possibilidade de prejuízos financeiros futuros à entidade (parágrafos 206-212.) .
225.	Além disso, constata-se que outro grande impacto desse risco é a elevação do nível de outro risco: de descontinuidade do fornecimento da solução contratada, para o qual também se verifica não existirem medidas mitigatórias suficientes. 
226.	Em relação a esse último risco, esclarece-se que o alvo principal da referida proposta de recomendação é o risco de descontinuidade do fornecimento em razão de eventual interrupção contratual imprevista, por razões de força maior que afetem a contratada e que levem à necessidade de substituir o fornecedor, como explanado na análise do item 'd' da proposta de ciência (parágrafos 186-194) .
227.	Observe-se que seria mais simples assegurar a continuidade do fornecimento, nesse tipo de situação imprevista, se fosse fácil a substituição de um fornecedor por outro apto a fornecer os mesmos serviços. Porém, no caso do certame em tela, constata-se que isso não será tarefa simples, devido à alta dependência do fornecedor identificada, em decorrência do expressivo volume de customizações admitido por meio de desenvolvimento, durante a execução contratual. 
228.	Verifica-se que o Sesi optou por adotar, no certame em tela, arquitetura e modelo de provimento (SaaS com alto volume de customizações) sem amparo em estudo de viabilidade abrangente e suficiente para apoiar a decisão tomada, contrariando recomendações das melhores práticas e das próprias normas internas da entidade, tendo como consequência a não efetiva mitigação dos riscos acima elencados, resultando em alto nível de risco residual.
229.	Já se concluiu que o conjunto de falhas identificados no planejamento da contratação são razões suficientes para se considerar adequados e necessários todos os itens da proposta de ciência do parágrafo 211.3.4 da instrução à peça 57. São esses mesmos fundamentos que levaram a Sefti a propor a recomendação do parágrafo 211.4 da peça 57. 
CONCLUSÃO PARCIAL
230.	Portanto, tendo em vista o que foi exposto, entende-se que medida corretiva como a referida recomendação é necessária.
231.	Entretanto, considerando-se as conclusões obtidas nesta reanálise dos fatos, agregada às informações adicionais trazidas aos autos pelo Sesi às peças 60 e 64-68, julga-se que a recomendação anteriormente proposta não é a medida mais adequada nem a mais efetiva que pode ser adotada pelo TCU para a correção das falhas.
232.	Considerando-se que não foi realizada, como parte dos estudos técnicos do planejamento da contratação, adequada análise de risco, contemplando a identificação, mitigação e gestão dos riscos identificados nesta instrução, o que afronta as melhores práticas de gestão e de governança de TI, o princípio constitucional e administrativo da eficiência, bem como contraria normas internas do Sesi, propõe-se substituir a proposta de recomendação do parágrafo 211.4 da peça 57 por determinação, nos seguintes termos:
'determinar ao Serviço Social da Indústria - Departamento Nacional (Sesi/DN) , com fulcro no art. 43, inciso I, da Lei 8.443/1992 c/c o art. 250, inciso II, do Regimento Interno do TCU, em atenção ao disposto na Constituição Federal, art. 37, caput (princípio da eficiência) e aos itens 6.1.1 e 6.2.4.2 da Política de Sistemas de Informação do Sesi, que, no prazo de 120 dias:
a) realize abrangente estudo de análise dos riscos relacionados ao contrato e serviços resultantes do Pregão Presencial 13/2017, contemplando a identificação, análise, avaliação, plano de tratamento e monitoração dos riscos;
b)  inclua no escopo da análise de riscos e do plano de tratamento resultante as etapas de execução contratual, negociação de prorrogações e licitação para substituição do fornecedor;
c)  considere na análise de riscos, no mínimo, os seguintes riscos identificados pelo TCU no âmbito do TC Processo 006.636/2018-7 e os possíveis impactos financeiros e não-financeiros deles decorrentes: dependência tecnológica do fornecedor, dificuldade de substituição do fornecedor e descontinuidade de fornecimento por razões imprevistas que afetem o fornecedor;
d)  avalie, entre as opções para tratamento dos riscos, a possibilidade de adoção de diferentes alternativas de arquiteturas de computação em nuvem associadas ao desenvolvimento próprio da solução; 
e)  encaminhe ao TCU, ao final do prazo estabelecido, cópia da análise de riscos realizada e do plano de tratamento resultante, sem prejuízo da implantação tempestiva das ações planejadas que se fizerem necessárias.'
233.	Entende-se que proposta de encaminhamento nesse sentido é mais eficiente, dada a urgência de se estabelecer medidas para mitigar riscos resultantes de falhas no planejamento do certame, conforme relatado ao longo desta instrução, de modo a orientar ações a serem executadas tanto na execução do contrato em andamento como em eventuais prorrogações ou nova licitação. Essa proposta também é mais apropriada, tendo em vista ter ficado demonstrado que não foi realizado estudo de viabilidade adequado, situação que, potencialmente, submete a entidade a outros riscos, ainda não identificados e tratados.
CONCLUSÃO
234.	Apresentam-se a seguir as conclusões finais desta unidade técnica, tendo em vista a reanálise das propostas de encaminhamento apresentadas pela Sefti à peça 57 à luz dos esclarecimentos do Sesi constantes à peça 60 e 64-68, conforme determinação do relator à peça 61. 
235.	Em síntese, o exame realizado nesta instrução conclui pela necessidade de manutenção, com adequações, das propostas anteriores, pois se verifica a necessidade de ajustes na redação de algumas propostas, para maior efetividade e clareza, bem como a possibilidade de consolidação de duas delas, como se descreve a seguir.
236.	Preliminarmente, lembra-se que restou evidenciado, na análise anterior desta unidade técnica, que a representante não atende a requisitos obrigatórios, devendo ser considerada desclassificada (peça 57, p. 25, parágrafos 180-181) .
237.	De outra parte, a representação é parcialmente procedente, pois a reanálise ora realizada dos esclarecimentos apresentados pelo Sesi às peças 60 e 64-68 confirma as conclusões previamente registradas pela Sefti de que ocorreram irregularidades no Pregão Presencial 13/2017 que ofendem os comandos do art. 2º do Regulamento de Licitação e Contratos da instituição, a saber: restrição à competitividade do certame, avaliação não isonômica das licitantes e ofensa ao princípio da vinculação ao instrumento convocatório (peça 57, p. 28, parágrafo 205) .
238.	Portanto, considera-se que é adequada e necessária proposta no sentido de que o Tribunal dê ciência ao Sesi das irregularidades apontadas no parágrafo anterior, com vistas a prevenir sua repetição (parágrafos 94-103) . Medidas adicionais foram cogitadas, mas não foram propostas em função das ponderações registradas no exame anteriormente realizado (peça 57, p. 25-26, parágrafos 182-189) .
239.	A reanálise dos fatos, à luz dos novos esclarecimentos prestados, permite ainda ratificar a conclusão de que o Sesi considerou atendidos, na PoC da empresa AGE, diversos requisitos obrigatórios que não foram demonstrados, os quais devem ser implementados sem ônus (parágrafos 36-80) . 
240.	Note-se que requisitos obrigatórios que devem ser implementados sem ônus tem seu custo embutido no preço total da solução. Assim, no caso de não implementação de requisitos obrigatórios, deveria haver a devida compensação ao Sesi (parágrafo 89) .
241.	Não há evidências nos autos de que controles concretos e efetivos tenham sido implementados para assegurar que todos os requisitos obrigatórios serão de fato implementados ou que o Sesi seja compensado em caso de não ocorrer a plena implementação. Ademais, o edital prevê quantitativo expressivo de requisitos novos a serem implementados por meio de customizações com ônus e não há controles efetivos para evitar que customizações sem ônus sejam, indevidamente, consideradas como customizações com ônus e que pagamentos indevidos sejam realizados (parágrafos 82-86) .
242.	Agrava a situação e aumenta a exposição a riscos o fato de que o Sesi mantém, nos novos esclarecimentos prestados, o entendimento de que requisitos claramente não demonstrados estariam atendidos e seriam indevidas as conclusões da Sefti (peça 60, p. 2) .
243.	Portanto, entende-se que é adequada e necessária medida como a que foi proposta no parágrafo 211.2 da peça 57, no sentido de determinar ao Sesi que estabeleça controles de gestão contratual, de natureza técnica e gerencial, adequados e suficientes para assegurar a implementação, pela contratada, por meio de configurações e customizações sem ônus, de todos os requisitos que são exigidos no edital, e também para garantir que esses serviços não sejam cobrados da contratante na forma de customizações com ônus, as quais somente são aplicáveis a requisitos novos, não previstos no edital (parágrafos 87-92) .
244.	Entende-se oportuno realizar pequeno ajuste na redação da referida proposta, para melhor orientar as ações do Sesi e para maior efetividade da medida (parágrafo 93) .
245.	A análise dos novos esclarecimentos oferecidos pelo Sesi permitiu confirmar, ainda, o entendimento da Sefti de que houve graves falhas no planejamento do certame, contrariando não só as melhores práticas de governança de TI, como também normas internas da entidade, resultando em aumento dos riscos e, em consequência, na possibilidade de contratação não eficiente e não econômica. Assim, também se julga adequada e necessária medida similar à que consta no parágrafo 211.3.4 da peça 57, no sentido de que o Tribunal dê ciência ao Sesi quanto às falhas de planejamento apontadas, com vistas a prevenir sua repetição (parágrafos 132-134, 155-158, 179-181, 195-196, 213-218) .
246.	Sugere-se ajustar a redação das propostas de ciência de que tratam os itens 'c' e 'e' do parágrafo 211.3.4 da peça 57, com vistas a descrição mais apurada das falhas e riscos identificados e melhor orientar as ações do Sesi, bem como para conferir maior efetividade à medida. Tal ajuste redacional permite consolidar em apenas um os dois itens da proposta de ciência (parágrafos 181 e 218) .
247.	O exame ora realizado, à luz das novas informações trazidas aos autos pelo Sesi, indica, ainda, que continuam presentes as razões que levaram à proposta de recomendação de que trata o parágrafo 211.4 da peça 57 e que medida nesse sentido é necessária (parágrafos 222-230) .
248.	Porém, diante do alto risco de prejuízos estratégicos (ao negócio) e financeiros para o Sesi, que foi identificado no exame ora realizado, e, tendo em conta que a presente contratação não foi subsidiada por estudo de viabilidade apropriado, conforme requerido por normas internas da entidade, entende-se necessário, com vistas a maior efetividade, substituir a proposta de recomendação de que trata o parágrafo 211.4 da peça 57 por proposta de determinação ao Sesi para que realize estudo de análise dos riscos relativos à execução contratual, prorrogações e eventual substituição do fornecedor, relativamente ao contrato resultante do Pregão Presencial 13/2017, contemplando a identificação, análise, avaliação, plano de tratamento e monitoração dos riscos, incluindo o risco já identificado de alta dependência do fornecedor (parágrafo 231-233) .
249.	Corrobora a necessidade dessa determinação o fato de que o contrato entre o Sesi e a empresa AGE estava em via de ser prorrogado, conforme informações prestadas por representante do Sesi na reunião realizada com esta unidade técnica, em 22/2/2019.
250.	Apesar da gravidade das irregularidades identificadas, mantém-se o entendimento anteriormente exposto pela Sefti de que não seria efetiva e adequada, no momento, proposta de determinação no sentido da não renovação do contrato em execução (peça 57, p. 25-26, parágrafos 185-189) . No entanto, registre-se que está no escopo do estudo de análise de risco a ser realizado pelo Sesi, em face da proposta de determinação do parágrafo anterior, avaliar, entre outros aspectos, a relação custo-benefício de se manter e prorrogar por até seis anos o contrato atual ou se outras alternativas ainda seriam factíveis, a exemplo da adoção de solução baseada em desenvolvimento próprio e arquitetura de computação em nuvem distinta de SaaS.
251.	Em face do item 26 da Portaria-Segecex 12/2016, propõe-se também dar ciência do acórdão que vier a ser proferido à Secretaria de Controle Externo do Trabalho e Entidades Paraestatais deste Tribunal, unidade responsável pelo exame das contas da unidade jurisdicionada de que trata este processo.
PROPOSTA DE ENCAMINHAMENTO
252.	Ante todo o exposto, submetem-se os autos à consideração superior, propondo:
252.1	conhecer da presente representação, satisfeitos os requisitos de admissibilidade previstos nos arts. 235 e 237, inciso VII, do Regimento Interno deste Tribunal, c/c o art. 113, § 1º, da Lei 8.666/1993 e no art. 103, § 1º, da Resolução - TCU 259/2014, para, no mérito, considerá-la parcialmente procedente;
252.2	determinar ao Serviço Social da Indústria - Departamento Nacional (Sesi/DN) , com fulcro no art. 43, inciso I, da Lei 8.443/1992 c/c o art. 250, inciso II, do Regimento Interno do TCU, que, em atenção ao disposto na Constituição Federal, art. 37, caput (princípio da eficiência) , no prazo de 120 dias, estabeleça controles, de natureza técnica e gerencial, relacionados à execução do contrato firmado com a empresa AGE Desenvolvimento de Sistemas Ltda. em face do Pregão Presencial 13/2017, adequados e suficientes para assegurar a implementação, pela contratada, por meio de configurações e customizações sem ônus para o contratante, de todos os requisitos que foram exigidos no edital, ou a compensação por eventual não implementação, e para garantir que tais serviços não sejam cobrados na forma de customizações com ônus, bem como que comunique ao Tribunal as providências adotadas;
252.3	determinar ao Serviço Social da Indústria - Departamento Nacional (Sesi/DN) , com fulcro no art. 43, inciso I, da Lei 8.443/1992 c/c o art. 250, inciso II, do Regimento Interno do TCU, em atenção ao disposto na Constituição Federal, art. 37, caput (princípio da eficiência) e aos itens 4.2.1.2, 6.1.1 e 6.2.4.2 da Política de Sistemas de Informação do Sesi que, no prazo de 120 dias:
252.3.1	realize abrangente estudo de análise dos riscos relacionados ao contrato e serviços resultantes do Pregão Presencial 13/2017, contemplando a identificação, análise, avaliação, plano de tratamento e monitoração dos riscos identificados;
252.3.2	inclua no escopo da análise de riscos as etapas de execução contratual, negociação de prorrogações do contrato e licitação para substituição do fornecedor e aplique, em cada uma dessas etapas, as ações cabíveis do plano de tratamento de riscos que for elaborado;
252.3.3	considere na análise de riscos, no mínimo, os seguintes riscos identificados pelo TCU no âmbito deste TC Processo 006.636/2018-7 e os possíveis impactos financeiros e não-financeiros deles decorrentes: dependência tecnológica do fornecedor, dificuldade de substituição do fornecedor e descontinuidade de fornecimento por razões imprevistas que afetem o fornecedor;
252.3.4	 avalie, entre as opções para tratamento dos riscos a que se refere o item anterior, a possibilidade de adoção de diferentes alternativas de arquiteturas de computação em nuvem associadas ao desenvolvimento próprio da solução;
252.3.5	encaminhe ao TCU, ao final do prazo estabelecido, cópia da análise de riscos realizada e do plano de ações de tratamento resultante, sem prejuízo da implantação tempestiva das ações planejadas que se fizerem necessárias;
252.4	dar ciência ao Serviço Social da Indústria - Departamento Nacional (Sesi/DN) , com fundamento no art. 7º da Resolução-TCU 265/2014, sobre as seguintes impropriedades/falhas identificadas no exame dos atos concernentes ao Pregão Presencial 13/2017, para que sejam adotadas medidas internas com vistas à prevenção de ocorrências futuras semelhantes:
252.4.1	previsão, no edital e anexos, de volume excessivo de requisitos a serem avaliados na prova de conceito, combinado com o posterior relaxamento de parte dessas exigências na avaliação da prova da licitante vencedora, caracterizando restrição à competitividade do certame, em desrespeito aos princípios elencados no art. 2º do Regulamento de Licitações e Contratos do Sesi;
252.4.2	avaliação não isonômica das licitantes que participaram da prova de conceito, em ofensa a princípio estabelecido no art. 2º do Regulamento de Licitações e Contratos do Sesi;
252.4.3	avaliação da prova de conceito da licitante considerada vencedora do certame não conforme aos requisitos definidos no edital, em ofensa ao princípio da vinculação ao instrumento convocatório previsto no art. 2º do Regulamento de Licitações e Contratos do Sesi;
252.4.4	planejamento deficiente da contratação, elevando o risco de uso ineficiente e antieconômico de recursos de natureza pública e parafiscal geridos pela entidade, em afronta ao princípio da eficiência insculpido no art. 37 da Constituição Federal/1988 e aos itens 6.1.1 e 6.2.4.2 da Política de Sistemas de Informação do Sesi, envolvendo especialmente as seguintes falhas na realização dos estudos técnicos:
a)	 ausência de avaliação comparativa de diferentes arquiteturas e modelos de negócio das soluções disponíveis no mercado capazes de atender aos requisitos desejados;
b)	 ausência de justificativa da escolha da arquitetura e modelo de negócio da solução selecionada;
c)	 ausência de adequada análise de riscos e do custo-benefício de se realizar volume expressivo de customizações por meio de desenvolvimento na solução contratada como serviço (SaaS) , considerando-se que não foram adotadas medidas adequadas e efetivas para mitigar a alta dependência do fornecedor contratado, fato que dificulta sua substituição e eleva a probabilidade de prejuízos financeiros futuros à entidade, seja nas prorrogações contratuais, seja em eventual nova licitação;
d)	 ausência de definição de mecanismos para assegurar a continuidade do fornecimento da solução no caso de interrupção contratual imprevista, por razões de força maior que venham a afetar a contratada;
252.5	dar ciência do acórdão que vier a ser proferido à representante, Nexo CS Informática S.A., à empresa AGE Desenvolvimento de Sistemas Ltda. e ao Serviço Social da Indústria - Departamento Nacional (Sesi/DN) , destacando que o relatório e o voto que fundamentam a deliberação ora encaminhada podem ser acessados por meio do endereço eletrônico www.tcu.gov.br/acordaos e que, caso haja interesse, o Tribunal pode fornecer cópia desses documentos sem quaisquer custos;
252.6	dar ciência do acórdão que vier a ser proferido à Secretaria de Controle Externo do Trabalho e Entidades Paraestatais deste Tribunal; e
252.7	arquivar o presente processo, com fundamento no art. 169, inciso III, do Regimento Interno do TCU."
É o Relatório.

8.1. Cassio Augusto Muniz Borges (OAB-RJ 91.152), entre outros, representando o Departamento Nacional do Serviço Social da Indústria; 
8.2. Alexandre Ferreira (OAB-SP 110.168), entre outros, representando a AGE Desenvolvimento de Sistemas Ltda.; 
8.3. Ernani Teixeira Ribeiro Junior (OAB-SP 218.426), entre outros, representando a Nexo CS Informática S.A.

Não atuou.

REPRESENTAÇÃO. PREGÃO PRESENCIAL. CONTRATAÇÃO DE SOLUÇÕES DE TECNOLOGIA. CONCESSÃO DE CAUTELAR SUSPENSIVA SOBRE OS ATOS INERENTES AO CERTAME. ACÓRDÃO 730/2018-PLENÁRIO PARA CONHECER DO FEITO E REFERENDAR A REFERIDA CAUTELAR. AGRAVO. SUPERVENIÊNCIA DO ACÓRDÃO 1.118/2018-PLENÁRIO PARA DAR PROVIMENTO AO AGRAVO E REVOGAR A ALUDIDA CAUTELAR. PARECER COM A PROPOSTA DE MÉRITO. NOVOS ELEMENTOS APRESENTADOS PELO SESI-DN. REANÁLISE DO FEITO. REITERAÇÃO DA PROPOSTA ANTERIOR. PROCEDÊNCIA PARCIAL. PROSSEGUIMENTO DO FEITO. DETERMINAÇÕES. AUDIÊNCIAS. MONITORAMENTO.

REPRESENTAÇÃO (REPR)

Secretaria de Fiscalização de Tecnologia da Informação (Sefti).

Trata-se de representação, com pedido de cautelar suspensiva, formulada pela Nexo CS Informática S.A. sobre indícios de irregularidade no Pregão Presencial nº  13/2017 promovido pelo Departamento Nacional do Serviço Social da Indústria (Sesi-DN) com vistas à contratação de empresa para o fornecimento de solução tecnológica em Gestão de Qualidade de Vida e Vida Saudável para o Departamento Nacional e os Departamentos Regionais do Serviço Social da Indústria (Sesi) em prol dos aludidos departamentos e dos credenciados, além dos correspondentes clientes, por meio de ambiente integralmente acessado via navegador web pelo conceito de software como serviço (SaaS - Software as a Service) , aí incluídos os serviços de hospedagem, manutenção, suporte técnico e customização, além da capacitação de usuários-chave e multiplicadores, sob o valor estimado de R$ 8.301.000,00 para a vigência inicial do ajuste por doze meses.
	A presente representação já foi preliminarmente conhecida pelo Acórdão 730/2018-TCU-Plenário.
No mérito, contudo, a representação deve ser considerada parcialmente procedente. 
O respectivo termo de referência previa a consagração, como vencedora, da empresa com a melhor proposta de preço e aprovada na prova de conceito (PoC) .
Todavia, após garantir a sua participação no certame por meio de acordo judicial aceito pelo Sesi, a ora representante teria apresentado a sua proposta com o preço global em patamar 12% inferior ao apresentado pela AGE, mas a sua proposta teria sido desclassificada na prova de conceito, por não ter demonstrado os percentuais mínimos requeridos pelo item 6.2.6.1 do edital para os requisitos funcionais e técnicos obrigatórios, tendo a AGE sido convocada para a PoC e, posteriormente, declarada vencedora do certame pelo Sesi.
De toda sorte, após o indeferimento do seu recurso administrativo pelo Sesi-DN, a Nexo formulou a presente representação ao TCU, com o pedido de cautelar suspensiva, alegando a indevida habilitação da AGE no certame e a indevida inabilitação da ora representante, além da falta de objetividade na PoC e da indevida aprovação da AGE na PoC.
Ao apreciar originalmente o feito, além de indeferir o pedido de ingresso da representante como parte interessada no processo, o Plenário do TCU prolatou o referido Acórdão 730/2018 e, em sintonia com o art. 276 do RITCU, referendou o despacho anteriormente proferido pelo Ministro-Relator à Peça 10 nos seguintes termos: 
" (...) 6.2. determinar cautelarmente, nos termos do art. 276 do RITCU, que o Departamento Nacional do Serviço Social da Indústria (Sesi-DN) suspenda todos os todos os atos inerentes ao Pregão Presencial 13/2017, aí incluídos os eventuais atos de execução do subsequente contrato, até que o TCU delibere sobre o mérito deste feito;
6.3.	determinar que a unidade técnica adote as seguintes medidas:
6.4. 	promova a oitiva do Departamento Nacional do Serviço Social da Indústria (Sesi/DN) e da AGE Desenvolvimento de Sistemas Ltda., nos termos do art. 276 do RITCU, para que, no prazo de 15 (quinze) dias, se pronunciem sobre todos os indícios de irregularidade apontados nestes autos e, especialmente, sobre:
a) indevida habilitação da licitante (AGE Desenvolvimento de Sistemas Ltda.) , uma vez que o objeto social e as atividades desenvolvidas pela referida empresa seriam incompatíveis com o objeto da licitação;
b) falta de objetividade na prova de conceito, com a exagerada exigência de alguns itens de forma em relação ao objeto do edital e com a utilização de diferentes critérios de avaliação entre a ora representante e a licitante vencedora, resultando na indevida desclassificação da ora representante; 
c) indevida aprovação da licitante (AGE) na prova de conceito ante a aceitação de itens sem o atendimento das demonstrações exigidas; 
d) violação ao princípio da motivação, uma vez que o Sesi-DN não teria adequadamente motivado a sua decisão de rejeitar o detalhado recurso técnico administrativo apresentado tempestivamente pela ora representante;
e) apresentação de preços elevados para as customizações em contradição com a declaração da AGE no sentido de que atenderia adequadamente os respectivos itens;
f) avaliação da prova conceito por diferentes equipes, a despeito de a matéria e os requisitos serem idênticos;
g) inexistência de disputa na licitação ante a participação de apenas 3 licitantes, tendo uma licitante sido inabilitada, de sorte que apenas dois fornecedores teriam apresentado as suas propostas de preço, na sessão pública do pregão, além de não ter sido oferecido nenhum lance verbal durante essa sessão, em ofensa ao art. 2º do Regulamento de Licitações do Sesi; 
h) restrição à competitividade em função do excesso de requisitos obrigatórios na prova de conceito (dos 870 requisitos obrigatórios, deveriam ser atendidos, no mínimo, 617 para a aprovação da correspondente licitante) ;	
6.5.	promova a notificação da aludida oitiva do Sesi-DN e da vencedora no pregão, entregando-lhes a cópia integral da petição inicial (Peça nº 1) , do parecer da unidade técnica (Peça nº 4) e do presente Despacho, para subsidiar as suas manifestações nestes autos;
6.6.	promova a diligência junto ao Sesi-DN, nos termos do art. 157 do RITCU, para que, no prazo de 15 (quinze) dias, apresente ao TCU, preferencialmente em meio eletrônico, a cópia do processo administrativo inerente ao Pregão Presencial 13/2017, contemplando todos os documentos gerados nas fases interna e externa dessa licitação, além de referenciar explicitamente as justificativas para as exigências estabelecidas no referido edital, a pesquisa de preços realizada e os potenciais fornecedores do subjacente serviço contratado, quando atenderiam o mínimo de 617 requisitos obrigatórios, entre outros elementos de convicção."
Inconformado, o Sesi-DN opôs o seu agravou contra o aludido Acórdão 730/2018, suscitando, em suma, a subsistência do reverso perigo na demora, tendo a unidade técnica proposto, então, a subsequente revogação da referida cautelar suspensiva, e, assim, o Plenário do TCU proferiu o Acórdão 1.118/2018 nos seguintes termos:
" (...) 9.1. conhecer do agravo interposto pelo Serviço Social da Indústria - Departamento Nacional (Sesi-DN) , nos termos dos arts. 277, V, e 289 do RITCU, para, no mérito, dar-lhe provimento;
9.2. revogar a cautelar suspensiva deferida pelo Acórdão 730/2018-TCU-Plenário, nos termos do art. 276, §§ 1º e 5º, do RITCU, diante do reverso perigo na demora anunciado pela unidade técnica;
9.3. deferir o pedido de cópia dos autos formulado pela Nexo CS Informática S.A., nos termos do art. 6º, I, da Lei nº 12.527, de 2011, e dos arts. 3º e 4º, § 2º, da Resolução TCU nº 249, de 2012, a despeito de manter o indeferimento do seu ingresso nos autos como parte interessada; 
9.4. determinar que a unidade técnica adote as seguintes medidas:
9.4.1. dê ciência desta deliberação à ora agravante e à representante; e 
9.4.2. prossiga com a prioritária análise do mérito da presente representação, diante da urgência que o caso requer."
 
Por conseguinte, após a subsequente análise do feito (Peça 57) , a Sefti assinalou que o planejamento da contratação teria sido deficiente e a avaliação das licitantes não teria sido isonômica, tendo ocorrido, ainda, a ofensa ao princípio da vinculação ao instrumento convocatório, mas, a despeito dessas falhas, a unidade técnica restringiu a sua proposta no sentido de suscitar a adoção de algumas medidas corretivas pela entidade jurisdicionada, ante os indesejados efeitos colaterais da eventual suspensão ou cancelamento do aludido contrato em andamento, ao observar, especialmente, que, de um lado, a solução apresentada pela ora representante não atenderia os requisitos técnicos obrigatórios e, por outro lado, esses requisitos poderiam ser atendidos pela empresa contratada (AGE) , ao longo da execução contratual, tendo a Sefti proposto o envio de:
" (...) 25.1	determinação ao Sesi para estabelecer controles com vistas a assegurar a implementação, pela contratada, de todos os requisitos que foram exigidos no edital e não demonstrados na PoC e para garantir que tais serviços não sejam cobrados na forma de customizações com ônus;
25.2	recomendação ao Sesi para implementar ações com vistas a mitigar os riscos de descontinuidade do fornecimento da solução contratada e de efeitos financeiros adversos decorrentes da dependência tecnológica desenvolvida com o fornecedor atual; e
25.3	ciência ao Sesi das irregularidades e falhas identificadas, para evitar sua repetição."
Ao tomar ciência, contudo, do aludido parecer da unidade técnica, o Sesi-DN encaminhou os seus novos esclarecimentos, solicitando a reanálise da referida proposta, e, assim, a Sefti foi instada a se manifestar sobre essas novas ponderações do Sesi-DN, por meio do despacho acostado à Peça 61, tendo a unidade técnica reiterado, no entanto, as propostas já anteriormente apresentadas, sem prejuízo de pequenos ajustes destinados a conferir maior efetividade e clareza ao deslinde do presente feito.
Incorporo os pareceres da unidade técnica a estas razões de decidir, sem prejuízo, no entanto, de pugnar pelo prosseguimento do presente feito para a audiência de todos os gestores do Sesi-DN responsáveis pelos indícios de irregularidade ora detectados nos autos. 
A unidade técnica evidenciou que a ora representante não atenderia a alguns requisitos obrigatórios, confirmando a regularidade da sua desclassificação no certame, mas salientou a ocorrência de irregularidades no Pregão Presencial nº 13/2017, diante da restrição à competitividade do certame, da falta de isonomia na avaliação das licitantes e da ofensa ao princípio da vinculação ao instrumento convocatório.
A partir, ainda, da análise sobre a nova manifestação do Sesi-DN, a Sefti ratificou o seu parecer no sentido de que o Sesi-DN teria considerado atendidos os diversos requisitos obrigatórios não demonstrados na PoC pela AGE, em face de serem implementados sem ônus, mas não subsistiriam as evidências sobre a concreto e efetiva implementação dos controles tendentes a assegurar o real cumprimento posterior desses requisitos obrigatórios ou sobre a devida compensação em prol do Sesi-DN ante o não cumprimento desses requisitos. 
Bem se vê que o edital teria admitido o expressivo quantitativo de novos requisitos a serem implementados por meio das supostas customizações com ônus, a despeito da inexistência de controles efetivos para evitar que as aludidas customizações sem ônus sejam indevidamente consideradas como customizações com ônus, gerando os correspondentes pagamentos inadequados.
A nova manifestação do Sesi-DN teria servido, aliás, para confirmar a ocorrências das aludidas irregularidades no planejamento e na execução do aludido certame, ante a evidencia ofensa aos processos e aos valores da governança de TI, além do desrespeito às normas internas da entidade, resultando no indesejado aumento dos riscos e na perigosa possibilidade de contratação menos eficiente ou menos econômica. 
De todo modo, apesar da subsistência das aludidas irregularidades, mostra-se adequado o parecer da Sefti no sentido de não determinar a imediata anulação do ajuste, mas de apenas determinar a não prorrogação do contrato ora em execução, sem prejuízo de determinar que a entidade elabore os suscitados estudos técnicos e informe o TCU sobre a relação custo-benefício de manter e prorrogar o atual contrato, devendo-se destacar, nesse ponto, que o eventual superfaturamento porventura apurado na execução do presente ajuste será obviamente tratado como dano ao erário imputável aos respectivos responsáveis.
Entendo, portanto, que o TCU deve considerar a presente representação parcialmente procedente para determinar que o Sesi-DN se abstenha de promover a prorrogação do atual contrato, sem prejuízo de a entidade elaborar os suscitados estudos técnicos e de informar o TCU sobre a relação custo-benefício de manter e prorrogar o referido contrato, em face do eventual superfaturamento porventura apurado na execução do presente ajuste com o subjacente dano ao erário imputável aos respectivos responsáveis.
Ante o exposto, pugno pela prolação do Acórdão ora submetido a este Colegiado.
TCU, Sala das Sessões, em 5 de junho de 2019.
Ministro-Substituto ANDRÉ LUÍS DE CARVALHO 
Relator